ACORDAO-COMPLETO-2419740

ACÓRDÃO 1919/2020 ATA 27/2020 - PLENÁRIO

VISTOS, relatados e discutidos estes autos de representação formulada pelo Ministério Público junto ao Tribunal de Contas da União (MPTCU) a respeito de possíveis irregularidades ocorridas no processo administrativo 130-2020 do Serviço Federal de Processamento de Dados, o qual se refere a dispensa de licitação fundamentada em situação emergencial e ao Contrato 73.353/2020;
ACORDAM os Ministros do Tribunal de Contas da União, reunidos em Sessão Plenária, diante das razões expostas pelo Relator, em:
9.1. com fundamento nos arts. 235 e 237, inciso VII, do Regimento Interno deste Tribunal, conhecer esta representação para, no mérito, considerá-la parcialmente procedente;
9.2. com fundamento no artigo 250, inciso II, do RITCU, determinar ao Serviço Federal de Processamento de Dados que somente dê continuidade ao Contrato 73.353/2020, firmado com a empresa PricewaterhouseCoopers Tecnologia da Informação Ltda., após repactuação, por termo aditivo, de seus valores, adotando, para tanto, as seguintes premissas, informando o Tribunal, no prazo de 15 dias, as medidas adotadas:
9.2.1. a estipulação detalhada, indicando o número de horas e o perfil de cada profissional envolvido, da equipe utilizada em cada Ordem de Serviço emitida, adotando como valores máximos para a mão de obra o montante apurado na alínea "c" do parágrafo 42 da peça 98 destes autos;
9.2.2. o condicionamento dos pagamentos referentes a eventuais aquisições de ferramentais de tecnologia, tais como licenças de software, à apresentação da respectiva nota fiscal, emitida na vigência do contrato e com a demonstração do nexo de causalidade com os serviços executados; e
9.2.3. o condicionamento dos pagamentos referentes a deslocamento, hospedagem e alimentação à apresentação da devida comprovação dos dispêndios, os quais devem ocorrer durante a vigência contratual e em favor dos profissionais alocados em cada etapa da avença;
9.3. caso a repactuação a que se refere o item 9.2 não seja efetivada, com fundamento no artigo 71, inciso IX, da Constituição Federal, c/c artigo 45 da Lei 8.443, de 1992, assinar prazo de quinze dias para que o Serviço Federal de Processamento de Dados anule o Contrato 73.353/2020, firmado com a empresa PricewaterhouseCoopers Tecnologia da Informação Ltda., informando, no mesmo prazo, a este Tribunal as medidas adotadas;
9.4. na hipótese de anulação do Contrato 73.353/2020, com vistas à apuração, precificação e ressarcimento dos serviços executados e eventuais bens adquiridos pela contratada até a concessão da suspensão cautelar do contrato, determinar ao Serpro que adote as diretrizes constantes nas alíneas do item 9.2. acima, facultando-o a opção de reverter eventuais bens de tecnologia da informação, caso seja de seu interesse em face da sua possível operabilidade em suas atividades;
9.5. com fundamento no art. 3º, inciso I, da Lei 12.527/2011, indeferir o pedido de apor chancela de sigilo nas instruções que fazem análises sobre documentos sigilosos, formulado pelo Serviço Federal de Processamento de Dados;
9.6. com fundamento no art. 163, § 2º, do Regimento Interno do TCU, indeferir o pedido de cópia das peças 40, 51 e 56 destes autos, formulado pela empresa PricewaterhouseCoopers Tecnologia da Informação Ltda.;
9.7. orientar a Sefti no sentido de:
9.7.1. monitorar o cumprimento da determinação constante no item 9.2, bem como os desdobramentos que advierem de eventual anulação do contrato, nos termos do item 9.4; 
9.7.2. submeter ao relator proposta de responsabilização em caso de descumprimento do item 9.4; e
9.8. dar ciência desta deliberação ao representante, ao Serviço Federal de Processamento de Dados e à empresa PricewaterhouseCoopers Tecnologia da Informação Ltda.

Representação sobre possíveis irregularidades em contratação direta, por situação emergencial, de serviços de avaliação de processos e tecnologia, arquitetura, ferramentas e segurança da informação.

Serviço Federal de Processamento de Dados.

3. Representante/Interessada:
3.1. Representante: Procurador Sérgio Ricardo Costa Caribé (Ministério Público junto ao TCU).
3.2. Interessada: Pricewaterhousecoopers Tecnologia da Informação Ltda. (07.969.979/0003-11);

13.1. Ministros presentes: José Mucio Monteiro (Presidente), Walton Alencar Rodrigues, Benjamin Zymler, Raimundo Carreiro, Ana Arraes, Bruno Dantas (Relator) e Vital do Rêgo.
13.2. Ministro-Substituto convocado: Augusto Sherman Cavalcanti.
13.3. Ministros-Substitutos presentes: Marcos Bemquerer Costa, André Luís de Carvalho e Weder de Oliveira.

ACORDAO-COMPLETO-2487116

Acórdão de Relação 1594/2021 - Plenário

Acórdão de Relação

BRUNO DANTAS

Trata-se de representação, com pedido de medida cautelar, formulada pelo Ministério Público junto ao Tribunal de Contas da União (MPTCU) a respeito de possíveis irregularidades ocorridas no processo administrativo 130-2020 do Serviço Federal de Processamento de Dados (Serpro - UASG 806030) , o qual se refere a dispensa de licitação fundamentada em situação emergencial e o Contrato 73.353/2020 (peça 1) .
O processo de dispensa de licitação 130-2020 originou o Contrato 73.353/2020, celebrado com a empresa PricewaterhouseCoopers Tecnologia da Informação Ltda. (PwCTI) , em 4/2/2020. Esse ajuste, com prazo de vigência até 22/5/2020, ou seja, com duração de 109 dias, e no valor de R$ 12.317.301,14, tem por objeto "a avaliação de processos e tecnologia, arquitetura, ferramentas e segurança da informação" de dez sistemas do Serpro (peça 6) .
O membro do MPTCU questiona a necessidade da dispensa de licitação e o valor envolvido na contratação, bem como possível conflito de interesse, uma vez que o Diretor Jurídico e de Governança e Gestão do Serpro, que conduziu grande parte das negociações, teria sido ex-funcionário da PricewaterhouseCoopers Auditores Independentes (PwCAI) , empresa do mesmo grupo.
Após instrução realizada pela Secretaria de Fiscalização de Tecnologia da Informação (Sefti) , deferi a adoção de medida cautelar inaudita altera parte, a fim de suspender a execução do Contrato 73.353/2020, além de autorizar medidas saneadoras, conforme despacho à peça 20. A cautelar foi referendada pelo Plenário, nos termos do Acórdão 445/2020-TCU-Plenário (peça 28) .
De posse das manifestações do Serpro e da PwCTI, a Sefti apresentou a seguinte análise, a qual reputo relevante para o deslinde deste processo, conforme transcrito abaixo, com ajustes de forma (peça 67) :
"HISTÓRICO
2. O processo de dispensa de licitação 130-2020 originou o Contrato 73.353/2020, celebrado com a empresa PricewaterhouseCoopers Tecnologia da Informação Ltda. (PwCTI) , em 4/2/2020. Esse ajuste, com prazo de vigência até 22/5/2020, ou seja, com duração de 109 dias, e no valor de R$ 12.317.301,14, tem por objeto "a avaliação de processos e tecnologia, arquitetura, ferramentas e segurança da informação" de dez sistemas do Serpro (peça 6, p. 84 e 87) .
3. A avaliação abrange a análise de integridade dos sistemas alvo nos seguintes segmentos de tecnologia: (i) processos e procedimentos adotados no desenvolvimento e operação de tecnologia da informação (TI) ; (ii) avaliação da arquitetura da solução atual e recomendações; (iii) avaliação das tecnologias e ferramentas utilizadas nos sistemas e recomendações; e (iv) avaliação de segurança, englobando teste de invasão, análise de código-fonte Static Application Security Testing (SAST) , análise de vulnerabilidade e de infraestrutura, avaliação hardening dos servidores e dos ativos, incluindo sistemas operacionais, bancos de dados e dispositivos de rede, avaliação de segurança do ambiente operacional (peça 6, p. 84; peça 7, p. 16-44) .
4. Pelo que consta dos autos, a contratação foi precedida de reuniões com três potenciais fornecedores (Accenture, Ernst & Young e PwCTI) . Dessas reuniões, participou ativamente na condução do processo de contratação, entre outros representantes do Serpro, o Diretor Jurídico e de Governança e Gestão, Sr. Gileno Gurjão Barreto, conforme atestam suas atas (peça 4, p. 71-76 e 79-80; peça 4, p. 83-84; e peça 4, p. 81-82 e 90-91; respectivamente) . A contratação também foi antecedida da elaboração de documento sobre cenários para análise de integridade dos dez sistemas objeto da avaliação pela contratada. Esse documento foi utilizado para subsidiar as propostas de preços junto àquelas três empresas (peça 4, p. 38-70) .
5. Diante de dúvidas quanto à real necessidade da dispensa de licitação e do valor envolvido na contratação, em 13/2/2020, o MPTCU interpôs representação neste Tribunal alegando possíveis irregularidades quanto à situação emergencial que ensejou a contratação, bem como quanto ao seu preço (peça 1) .
6. Após instrução realizada por esta unidade técnica, na qual, diante dos pressupostos para determinação de medida cautelar, foi proposta sua adoção (peças 15-17) , o Ministro-Relator do processo, em despacho prolatado em 28/2/2020, acatou o pedido formulado pelo representante e determinou a adoção de medida cautelar inaudita altera parte, com efeito de suspensão imediata da execução do Contrato 73.353/2020. Além disso, foi determinada diligência e oitiva do Serpro e da empresa contratada PwCTI (peça 20, p. 10) .
7. Cumpre ainda mencionar que, em 4/3/2020, foi prolatado o Acórdão 445/2020-TCU-Plenário, de relatoria do Ministro Bruno Dantas, por meio do qual o Plenário do TCU referendou a medida cautelar previamente adotada (peça 28) .
EXAME TÉCNICO
8. Em resposta à oitiva e à diligência promovidas por meio dos Ofícios 6305/2020-TCU/Seproc e 6306/2020-TCU/Seproc, de 28/2/2020 (peças 21 e 22) , o Serpro e a empresa PwCTI apresentaram, tempestivamente, as informações e esclarecimentos constantes das peças 38 a 46 e 47 a 48, respectivamente.
9. Na oitiva do Serpro, solicitou-se a manifestação da entidade sobre os seguintes questionamentos (peça 20, p. 9-10) :
9.1. forma de identificação e solução do problema identificado em 25/11/2019 no sistema Pucomex DU-E, citando o tempo despendido na atividade e as ferramentas então utilizadas e se elas, ou outras que possua, podem ser utilizadas para executar alguma das avaliações e/ou testes objeto do contrato, bem como indicar os profissionais de seu quadro que realizaram a correção e se eles estão habilitados a executar alguma das avaliações e/ou testes objeto do contrato;
9.2. frequência com que realiza as avaliações e/ou testes objeto do Contrato 73.353/2020 em seus sistemas, apresentando evidências da realização;
9.3. razão pela qual o Parecer Jurídico 93/2020 foi elaborado por parte interessada na contratação, uma vez que o Diretor Jurídico e de Governança e Gestão do Serpro, outrora funcionário da contratada, participou ativamente da condução do processo de contratação, com potencial inobservância ao princípio da segregação de funções, boa prática usualmente adotada em sistemas de governança corporativa, e ao princípio da impessoalidade;
9.4. demonstração de que a contratação é o meio necessário e suficiente para resolver o problema ocorrido em 2019 no sistema Pucomex DU-E e para evitar a ocorrência de falhas similares nos outros nove sistemas objeto do Contrato 73.353/2020; 
9.5. evidências de que os outros sistemas objeto do Contrato 73.353/2020, além do Pocumex DU-E, estão sob o mesmo risco e que, com o serviço e consultoria a ser prestado, terão os problemas sanados;
9.6. caracterização da situação emergencial que desencadeou a contratação por dispensa de licitação da empresa PricewaterhouseCoopers Tecnologia da Informação Ltda., haja vista que a emergência ocorrida no Pucomex DU-E já não resta configurada, contrariando o disposto no art. 29, inciso XV, da Lei 13.303/2016; e
9.7. adequabilidade dos preços contratados, considerando os valores apontados nesta instrução, o comparativo com o Pregão Eletrônico 55/2019 do Banco Central do Brasil, a impossibilidade de se comparar de forma adequada as propostas de preços das empresas Accenture, Ernst & Young e PwCTI, uma vez que seus escopos eram divergentes e a ausência de análise crítica das propostas de preços;
10. Os subitens 9.1 até 9.6 serão tratados em conjunto no item a seguir 'Análise da possível situação emergencial que justificasse a dispensa de licitação' e o subitem 9.7 no item "Análise da compatibilidade dos preços com os praticados no mercado'.
1. Análise da possível situação emergencial que justificasse a dispensa de licitação
1.1. Manifestação do Serpro
1.1.1. Subitem A - forma de identificação e solução do problema identificado (peça 39, p. 1-3) 
11. O Serpro informou que o problema foi identificado pelo cliente no dia 28/11/2019. Nesse mesmo dia, foi instaurada uma sala de crise e no dia seguinte, 29/11/2019, o problema foi sanado por meio de correção do código que ocasionou o problema.
12. Quanto às ferramentas utilizadas, destacou que foram as de uso cotidiano da equipe de desenvolvimento. Alegou que a atuação da equipe foi pontual e que não tem capacidade de replicar a mesma solução ou avaliação em outros sistemas que tenham negócios e tecnologias diversas do serviço Pucomex-Due.
1.1.2. Subitem B - frequência com que realiza as avaliações e/ou testes objeto do Contrato (peça 39, p. 4-8) 
13. O Serpro destacou que tem expertise para realizar as atividades de segurança cibernética propostas na contratação da PwCTI, exceto quanto à análise de código para aplicações de grande porte (mainframe) ; contudo, observou que utiliza boas práticas de desenvolvimento seguro, com times treinados e aptos.
14. Foram enumeradas algumas iniciativas do Serpro relacionadas à segurança:
 (...) 
15. Ademais, informou que os times de arquitetura atuam em alguns momentos para a avaliação arquitetural, tecnológica e de ferramentas das soluções desenvolvidas pelo Serpro: (i) na fase de concepção dos projetos; (ii) quando solicitado (sob demanda) pelas equipes de desenvolvimento ou área de negócio; (iii) quando solicitado (sob demanda) quando incidentes graves são tratados como sala de crise; (iv) na análise estática automática de código por meio de mecanismos de integração contínua de cada nova versão dos sistemas; e (v) frequentemente junto às equipes de desenvolvimento para identificação de dúvidas técnicas.
16. O Serpro enfatizou que, apesar de todo esse trabalho de segurança já realizado, teria dificuldade em se dedicar a essas atividades, objeto do contrato com a PwCTI, pois teria que afastar os seus colaboradores de suas tarefas rotineiras. Destacou que, caso as equipes de arquitetura e as equipes de cada sistema selecionado fossem dedicadas para essas análises, dedicando-se os onze analistas disponíveis, a expectativa de duração desse trabalho seria de 21 semanas. Essa dedicação poderia afetar a atuação dos times de arquitetura nos demais sistemas, que ficariam sem as análises habituais.
17. Em contraposição ao uso de pessoal próprio, o Serpro argumentou que a avaliação de processos proposta pela PwCTI se mostrou mais sofisticada, pois seria realizada com base no PwC IT Framework e a avaliação permitiria verificar a eficácia dos processos por meio de um olhar externo, alinhado com o que é praticado no mercado, com um framework que se mostrou bastante completo e que provavelmente enxergaria fragilidades que não foram percebidas internamente.
18. Por fim, o Serpro afirmou que não adota a prática interna de avaliação independente de processos com foco na sua eficácia e robustez, à luz das inovações tecnológicas constantes de TI. Os seus processos evoluem naturalmente conforme as necessidades, mas não por meio de auditorias ou consultorias independentes avaliativas internas que atestem sua completude e sugiram melhorias.
19. Quanto às evidências da realização das atividades relacionadas à segurança, informou que não as forneceria devido ao alto nível de segurança exigido e que, até o presente momento, o pedido de sigilo do processo não foi acolhido ou sequer analisado por esta Corte.
1.1.3. Subitem C - parecer jurídico foi elaborado por parte interessada na contratação (peça 39, p. 8-12) 
20. O Serpro afirmou que não merece prosperar a alegação quanto à inobservância aos princípios da segregação de funções e da impessoalidade pelo Diretor Jurídico e de Governança e Gestão, Gileno Gurjão Barreto, uma vez que a Diretoria Jurídica e de Governança e Gestão da estatal possui como setor vinculado a Superintendência Jurídica (SUPJU) , cujas atribuições, conforme Norma Interna de Descrição de Atribuições, Competências e Responsabilidades compreendem (peça 41, p. 3) :
'a) Direcionar, coordenar e assessorar juridicamente as unidades sobre os assuntos e as ações corporativas relacionadas ao:
a1) consultivo empresarial, e a2) contencioso judicial e extrajudicial;
b) Assessorar a Diretoria na definição de políticas e diretrizes relativas à gestão dos processos judiciais e extrajudiciais; e
c) Promover a representação judicial e extrajudicial do SERPRO.
[...]
3.2.5 JUCON - Departamento Consultivo - Sede
a) Orientar e conduzir o assessoramento jurídico empresarial;'
21. Ademais, acrescentou que conforme consta do art. 15 do Regulamento de Licitações e Contratos do Serpro (Norma GA-013/2017) (peça 42, p. 6) , toda contratação deve ser submetida à autorização das autoridades competentes, conforme estabelecido na norma de Delegação de Competências e Alçadas vigente na Empresa Pública, Resolução GE-001/2020 (peça 43) .
22. Nesse sentido, destacou que a autorização para a contratação era competência e foi exarada pelo Diretor-Presidente do Serpro, Caio Mario Paes de Andrade e pelo Diretor Supervisor da Unidade Demandante, Diope, Antonino dos Santos Guerra Neto, a quem coube a condução de todo o processo.
23. Quanto à alegação de que Gileno Gurjão Barreto seria ex-funcionário da PwCTI, informou que o vínculo se encerrou-se em 2011 e salientou que, em nenhum momento, o MPTCU ou a Sefti mencionaram eventual violação à Lei 12.813/2013, a qual dispõe sobre o conflito de interesses no exercício de cargo ou emprego do Poder Executivo Federal e impedimentos posteriores ao exercício do cargo ou emprego.
24. Ademais, argumentou que a opção da estatal por contratar a empresa PwCTI foi precedida de um exame de critérios objetivos de ordem técnica e econômica, o que denotaria a inexistência de qualquer direcionamento e/ou vinculação entre o Diretor Jurídico e de Governança e Gestão do Serpro, Gileno Gurjão Barreto e a empresa contratada, PwCTI, sendo descabida qualquer alegação de inobservância ao 'princípio da segregação de funções' e ao 'princípio da impessoalidade'.
1.1.4. Subitem D - a contratação é o meio necessário e suficiente para resolver o problema ocorrido (peça 39, p. 13-15) 
25. O Serpro alegou que a contratação não teve por objeto resolver o problema ocorrido em 2019 no sistema Pucomex, uma vez que ele já restava resolvido à data da efetiva contratação, ou resolver supostos problemas que poderiam ser encontrados nos outros nove sistemas objeto do Contrato.
26. Destacou, ainda, que o erro observado no sistema foi um erro incomum pela difícil observação em processos de avaliação de qualidade. O erro não era complexo, porém devido à natureza e à importância do sistema desencadeou desconfianças quanto à confiabilidade de serviços executados pela Estatal.
27. Ressaltou que as constatações obtidas no curso das diligências, inicialmente da administração em sala de crise, demonstraram o risco de que os processos, as avaliações de riscos, e os procedimentos de governança de TI de todos os sistemas do Serpro pudessem carecer de regras, procedimentos, supervisão, da cadeia de conduta que pudessem assegurar que novas falhas no próprio sistema Pucomex, e, principalmente, novas falhas em sistemas com altíssimo grau de integração e de altíssimo impacto para a administração pública federal não ocorressem novamente. Por este motivo, entendeu que precisava de uma avaliação rápida de seus principais processos e metodologias, associados às características e arquitetura de suas soluções, tanto quanto às questões de segurança envolvidas.
28. Afirmou que não existem evidências de erros nos sistemas indicados no Contrato 73.353/2020, mas considerou que a contratação permitirá a avaliação plena, por terceiros independentes, do que pode e deve ser melhorado e/ou modernizado nos processos do Serpro para que se evite novo episódio como o da Balança Comercial. (...) 
29. Por fim, defendeu que, em Tecnologia da Informação (TI) , a fração de tempo é a diferença entre a recuperação de um desastre e uma medida saneadora. Inexiste 'meio-termo'. Ou seja, presentes as evidências de falhas e erros em seu nível mais operacional, o tempo para conclusão da análise é emergencial para evitar nova fragilização do Serpro financeiramente pela mácula em sua imagem e reputação. A contratação externa emergencial é a única que viabilizaria a rápida proposição de soluções, maior rapidez na construção de planos de trabalho para melhorar quaisquer processos e menor chance de um episódio severo decorrente de algum sombreamento ocorrer de novo.
1.1.5. Subitem E - evidências de que os outros sistemas estão sob o mesmo risco (peça 39, p. 15-19) 
30. O Serpro apresentou um mapa de integrações dos sistemas objetos da contratação em tela (peça 40, p. 1-49) e listou os eventuais impactos no sistema Siafi, em caso de falha dos sistemas que possuem dependência com ele (peça 40, p. 50) .
31. Destacou que esses impactos foram mapeados como possíveis resultados de falhas e interrupções que viessem a ocorrer e não estão vinculados a riscos de qualidade, segurança, arquitetura, código, de tecnologias ou de processos que tenham sido anteriormente identificados pelo Serpro. Ademais, alegou que, caso algum fato tenha ocorrido, não foi documentado para que se resguardasse a integridade da segurança da informação, pois poderia tornar públicas eventuais fragilidades, o que, segundo o Serpro, também se insere nas melhores práticas de segurança de informação.
32. Pontuou que, com a consultoria contratada e com o atendimento ao escopo detalhado no contrato, espera-se que problemas não percebidos e não identificados pelos processos atuais e por técnicos internos sejam identificados para o devido tratamento e melhorias, inclusive trazendo uma visão externa sobre os processos e demais itens analisados, contemplando a avaliação do atual estágio de maturidade dos segmentos avaliados. Como consequência, o Serpro, proativamente, poderá atuar em situações hoje não identificadas internamente, mas presentes na atividade econômica das empresas de TI.
1.1.6. Subitem F - caracterização da situação emergencial (peça 39, p. 19-32) 
33. O Serpro apontou que a necessidade da contratação de uma empresa para avaliação dos processos utilizados no desenvolvimento e sustentação de soluções foi decorrente da necessidade de, celeremente, avaliar se seus processos estão íntegros, diante do acidente reportado.
34. Pontuou que o incidente no sistema Pucomex foi o ponto de partida para a constatação da necessidade da contratação emergencial. Isso porque, verificou-se que a falha no sistema pode ter sido causada por lacunas nos processos internos e de governança, o que comprometeu a confiança do Ministério da Economia, o acionista do Serpro, quanto à resiliência e à operabilidade dos sistemas, ou seja, suscitou dúvidas se os sistemas estariam sujeitos a falhas de magnitude similar ou até maior do que aquela ocorrida em 11/2019, que resultou em impactos econômicos irreversíveis decorrentes da flutuação do câmbio.
35. Nesse sentido, argumentou que a premissa da presente contratação é prevenir a ocorrência de novas falhas, que podem acontecer a qualquer momento, e não atuar após a respectiva ocorrência, do contrário, seria uma auditoria, não uma consultoria. Por fim, tendo em vista também a complexidade do objeto da contratação, reafirmou a necessidade da contratação e a título emergencial.
36. Destacou que a escolha dos sistemas a serem verificados na contratação emergencial se deveu ao fato de que eventuais erros em tais sistemas poderiam causar impacto na sociedade similar ao ocorrido no episódio da balança comercial brasileira, ou gerar situação de irreversibilidade de atos decorrentes de interpretação e/ou processamento de dados equivocados, além de impactar a imagem da empresa.
37. Argumentou que a contratação por meio de licitação aumentaria dois riscos de grande abrangência e de grande impacto para a organização: (i) resultaria em maior tempo de exposição a riscos desconhecidos; e (ii) a publicação de um edital de técnica e preço (único possível pela natureza dos serviços) , teria por consequência a exposição a público, em especial, delinquentes denominados hackers, ou crackers, aumentando exponencialmente as probabilidades de ataques à sua segurança, o que seria um contrassenso, e que a mera interpretação a partir de casos distintos (de contratações de bens e serviços usuais e comuns pela administração pública) do Direito Administrativo não é lhe dado o direito de se permitir.
38. Destacou que a situação de ocorrência de danos irreparáveis ao país e ao próprio Serpro ainda permanece, é contínua, perene, não restando extinta e que não pode ser isolada, como uma edificação, por exemplo.
39. Nesse contexto, citou o item seis do voto condutor do Acórdão 1138/2011-TCU-Plenário, de relatoria do Ministro Ubiratan Aguiar:
'A contratação emergencial se dá em função da essencialidade do serviço ou bem que se pretende adquirir, pouco importando os motivos que tornam imperativa a imediata contratação. Na análise de contratações emergenciais não se deve buscar a causa da emergência, mas os efeitos advindos de sua não realização. A partir dessa verificação de efeitos, sopesa-se a imperatividade da contratação emergencial e avalia-se a pertinência da aplicação, pelo administrador, da excepcionalidade permitida pelo art. 24, IV, da Lei de Licitações.'
40. Ademais, o Serpro defendeu, de acordo com a lição doutrinária de Joel Menezes Niebhur, que o TCU não poderia interferir no âmbito da discricionariedade administrativa, sob pena de prejuízo à Administração, quando esta entende que a contratação emergencial é o meio adequado para satisfação do interesse público.
41. Dessa forma, o Serpro destacou que foi correta a aplicação do inciso XV do art. 29 da Lei 13.303/2016, considerando a contextualização detalhada da emergência e da necessidade do objeto do Contrato 73.353/2020, a doutrina apresentada e os julgados da Corte de Contas.
1.2. Manifestação da PwCTI (peça 47) 
42. A PwCTI informou que foi convidada pelo Serpro a participar de reunião na qual foram apresentados os motivos e as condições técnicas para a contratação emergencial de empresa especializada na prestação de consultoria para análise da integridade de sistemas críticos decorrentes de problemas detectados nas rotinas de extração de dados nas bases de comércio exterior.
43. Pontuou que, na ocasião, foram expostos os eventos que impactaram a balança comercial brasileira em novembro de 2019, eventos esses de natureza técnica presentes no ambiente de TI que suporta o sistema de comércio exterior do Serpro, as respectivas remediações adotadas até aquela data, e também, foi apresentada uma lista dos dez sistemas críticos selecionados pelo órgão para que, de forma emergencial, houvesse uma avaliação de processos e tecnologias, arquitetura e segurança da informação.
44. Alegou que, apesar de ser uma contratação por dispensa de licitação, o Serpro realizou concorrência com três empresas de renome no ramo de consultoria especializada em TI, com disponibilidade e capacitação de pessoal suficientes para atender a demanda de natureza emergencial declarada pelo Serpro.
45. Ademais, destacou que, de acordo com as informações prestadas, o Serpro apresentou a todos os participantes da concorrência os requisitos e premissas necessários à entrega do objeto contratado, de forma a possibilitar a emissão de proposta técnica e comercial aderente às necessidades do órgão, incluindo o cronograma de execução, detalhamento de cada atividade e a precificação.
46. Em 28/1/2020, a PwCTI enviou a proposta técnica com as alterações solicitadas na reunião de discussão técnica do dia anterior, mantendo-se integralmente a proposta comercial original.
47. Quanto à suposta vinculação entre o Diretor Jurídico do Serpro, Gileno Gurjão Barreto, e a PwCTI, a empresa informou que (peça 47, p. 7) :
'De plano, esclarece-se que Gileno Gurjão Barreto nunca integrou o quadro de sócios da PwCTI ou de quaisquer outras empresas do network PwC, nem sequer como diretor. Portanto, nunca dirigiu e/ou influenciou nas decisões dessas empresas, atuando dentro dos limites do cargo para o qual fora contratado como empregado (gerente em regime CLT) da PricewaterhouseCoopers Auditores Independentes (PwCAI) no período de 11/12/2002 a 05/01/2011.'
48. Nesse sentido, a PwCTI alegou que a empresa PwCAI, apesar de integrar o grupo de empresas do network PWC, trata-se de uma pessoa jurídica diferente da PwCTI e, não obstante este fato, não haveria qualquer irregularidade em se estabelecer uma relação comercial com antigos profissionais que já constaram no quadro de funcionários da empresa há muitos anos, desde que obedecidos todos os rigores legais, a equidade e a transparência, como observado no processo de contratação discutido nesses autos.
49. No tocante ao documento mencionado no item 33 da Representação, a PwCTI ressaltou que se trata de uma iniciativa ocorrida no ano de 2013 por outra empresa do network PwC (PricewaterhouseCoopers Contadores Públicos Ltda.) , em que Gileno Gurjão Barreto, juntamente com outros sócios do escritório de advocacia no qual este figurou como associado (vide a extensão dos e-mails profissionais '@lpadv.com.br') , criaram uma parceria comercial específica com a PwC para a prestação de serviços profissionais especializados na área tributária.
1.3. Análise das manifestações quanto à urgência da contratação
50. As manifestações do Serpro e da empresa contratada PwCTI apresentadas em sede de oitiva não foram suficientes para caracterizar a real situação de emergência que motivou a contratação por dispensa de licitação em consonância com o inciso XV do art. 29 da Lei 13.303/2016. Além disso, identificaram-se outras irregularidades que conduzem ao entendimento que é necessária a manutenção da cautelar até a análise do mérito, pelas razões a seguir expostas.
51. A primeira delas está no fato de que o Serpro confirmou que o erro que levou à contabilização incorreta da balança comercial brasileira foi resolvido pela própria estatal e que levou apenas um dia, a partir da comunicação do cliente. Ademais, o Serpro classificou o erro como incomum, de baixa complexidade, que havia passado por testes e homologação e esteve presente por cerca de um ano no ambiente de produção sem que nem o cliente do sistema tivesse tido a percepção que ocorria (peça 39, p. 13 e 14) .
52. A segunda razão reside no fato de que a definição do escopo da contratação e a suposta emergência não foram baseados, em princípio, em dados técnicos ou pareceres das áreas técnicas da estatal, pois, de acordo com que se depreende de informação extraída do parecer jurídico, o escopo foi definido em função de percepções e impressões particulares dos participantes da reunião do Comitê de Gerenciamento de Crise (peça 6, p. 48-51) .
53. Nesse contexto, Gileno Gurjão Barreto, Diretor Jurídico e de Governança e Gestão, suscita dúvida se os sistemas desenvolvidos pelo Serpro estão realmente em perigo ao afirmar que 'precisamos entender com área técnica o quanto o SERPRO está exposto a outras situações de riscos, para analisarmos se estamos em uma situação de emergência ou não'. Além disso, o mesmo gestor destaca que o Serpro já estaria adotando todas as medidas cabíveis internamente no sentido de mitigar que erros semelhantes ocorressem novamente e que o objetivo da contratação seria para uma validação externa com o intuito de dar uma resposta à sociedade e ao Ministério da Economia (peça 6, 49) .
54. Por outro lado, nessa mesma ata de reunião, merece destaque a informação prestada por Thiago Iahn, funcionário daquela estatal, especialista em segurança da informação, na qual relata que o Serpro já tem muitos pontos mapeados de recomendações, mas que não consegue implementá-los (peça 6, p. 51) :
'Sr. Thiago Iahn destacou que a partir do momento em que recebe uma recomendação eu devo ter [sic] condição de executar. O fator crítico é executar o que foi recomendado. Hoje já temos muitos pontos mapeados que não conseguimos implementar. Precisamos pensar em como iremos implementar os pontos críticos identificados. O projeto só terá sucesso se implementarmos as recomendações que serão sugeridas.'
55. Nesse sentido, a resposta do Serpro, em sede de oitiva, ratifica o fato exposto por Thiago Iahn, na qual a empresa pública já teria identificado algumas fragilidades em seus processos internos: (i) faltam testes automáticos mais rebuscados antes da entrega de software que envolva extração de dados produtivos; e (ii) falta um processo de definição de criticidade de sistemas extratores que determine a criação de ferramentas de verificação dupla (peça 39, p. 26) .
56. É preciso recordar que, na proposta da empresa PwCTI, foi destacado que seriam fornecidas apenas recomendações em alto nível para mitigação dos gaps e riscos identificados, avaliação da maturidade dos processos de desenvolvimento, testes e ambientes de pré-produção também em alto nível (peça 7, p. 16-17 e 26) . Ademais, a contratada ressaltou que não seriam atualizados e desenvolvidos novos processos/documentação para o contratante (peça 7, p. 16-17, 26, 48) .
57. Importante, também, destacar que o Serpro informou que parte dos serviços do Contrato 73.353/2020 poderia ser executada pelas suas equipes técnicas, porém toda a atividade rotineira dele necessitaria ser afetada, o que, segundo os gestores envolvidos na contratação, tornaria praticamente inviável. Nesse sentido, considerando que a empresa pública possivelmente já não implementa as recomendações exaradas pelo seu corpo técnico e que não resolve as fragilidades identificadas, surgem dúvidas quanto à efetividade dessa contratação, ainda, mais, de forma emergencial e sem o planejamento adequado.
58. Ressalte-se, ainda, que não foram relatadas durante a reunião que decidiu pela contratação quais seriam as fragilidades relacionadas à segurança da informação apesar de todo trabalho realizado pelo Serpro (parágrafos 13 a 19) . Nesse sentido, cabe registro, excerto da notícia publicada em 14/1/2020, no portal do Serpro, relacionada ao mesmo tema (peça 49) :
'O presidente Caio Mario Paes de Andrade enfatiza que o Serpro tem como meta evoluir de uma empresa de processamento de dados para uma empresa de inteligência. 'Nada mais inteligente que criar uma célula especificamente voltada para segurança de dados.
 (...) 
Para o diretor de Operações, Antonino dos Santos Guerra Neto, esse projeto é um dos componentes da 'Fortaleza Digital'. 'Foi efetivada a construção desta sala em dezembro de 2019 com um time muito forte. Temos especialistas no Serpro de dar inveja e a motivação dessa equipe de sete integrantes resultou na construção desse novo ambiente.
 (...) 
Segundo o gerente da superintendência, Ismael Tedesco, o diferencial desse centro é seu caráter preventivo. 'Utilizando de tecnologias e procedimentos para responder de forma rápida aos incidentes de segurança, o Serpro sai na frente e dedica uma parte da sua equipe para compor, em tempo integral, o SOC.'
59. Nessa mesma linha, merece, também, destaque trecho da notícia publicada em 26/3/2018 no portal do Serpro sobre testes de invasão (pentest) (peça 62) .
'Segurança da Informação sempre foi palavra de ordem e um assunto levado a sério pelo Serpro. Atualmente, nossos sistemas possuem diversas camadas de segurança, bem como são submetidos frequentemente a análises de vulnerabilidades e testes. Mesmo com todos estes processos e atividades, temos a certeza que sempre podemos melhorar e aprimorar ainda mais a segurança para nossos sistemas e clientes, agregando cada dia mais confiabilidade para os sistemas do Governo Federal.
No último ano, adotamos a metodologia de Teste de Invasão como um passo complementar a todo o Processo de Segurança. Os testes de invasão ou Pentest, como é comumente chamado, são avaliações e tentativas de se comprometer de alguma maneira a segurança do ambiente testado, utilizando principalmente técnicas e conhecimentos Hacker' (grifos nossos) .
60. Acerca ainda dessa constatação, merece registro que o Serpro foi solicitado para que apresentasse evidências de que os outros sistemas objeto do Contrato 73.353/2020, além do Pocumex DU-E, estariam sob o mesmo risco e que, com o serviço e consultoria a ser prestado, teriam os problemas sanados. Contudo, a resposta deste item (parágrafos 30-32) limitou-se a listar os impactos de eventuais falhas que porventura viessem ocorrer (peça 39, p. 15-19) . Diga-se, de passagem, dada a relevância neste contexto, que o problema do Pocumex DU-E não estava relacionado à segurança da informação.
61. Nesse contexto, o Serpro informou, em sede de oitiva, que não possui ferramenta para realizar testes de análise estática na plataforma alta, apesar da criticidade dos sistemas, por exemplo, Siafi e Siasg. Contudo, optou por contratar uma consultoria de forma emergencial e sem planejamento adequado, que, em princípio, não entregará qualquer software para que a empresa pública possa dar continuidade nos testes de análise estática. Dessa forma, devido à natureza contínua de evolução desses sistemas, o Serpro sempre estará sujeito às novas vulnerabilidades sem qualquer tipo de ação preventiva quanto à análise estática de código fonte (peça 4, p. 6) .
62. Registre-se que a auditoria interna, por meio de nota de auditoria do dia 28/2/2020 (peça 52) , também, não identificou urgência da contratação, conforme pode ser visto no excerto abaixo.
'12. Ademais, a contratação não se limitou ao sistema Portal Único (PUCOMEX DUEX) , pertencente à Balança Comercial de Exportação, fato gerador imediato da contratação, mas se estendeu a outros 9 (nove) sistemas, sem demonstração clara da vinculação com a emergência justamente por ser desconhecida a causa raiz, o que seria mitigado caso o primeiro produto fosse a identificação precisa da causa raiz e dos impactos concretos sobre os sistemas críticos selecionados.
 (...) 
15. Acresça-se que as propostas técnicas da Accenture e da PwC contemplam como entregáveis produtos como planejamento, plano de trabalho, questionários, análises de riscos, entrevistas e workshops, os quais não estavam previstos no PBS, em seu item 2.3, e que podem descaracterizar a emergencialidade do objeto contratado.
16. Ademais, a proposta técnica apresentada pela PwC, quanto à abordagem técnica de 'Arquitetura e Tecnologia', na página 30, prevê a entrega de 'análise de obsolescência dos componentes dos sistemas' e 'diagrama de blocos da arquitetura com seus componentes sobreposta com a análise da obsolescência'. Em contraponto, ressalta-se que o Serpro possui o Processo de Gerenciamento do Ciclo de Vida de Tecnologia (PCVTIC) , regulamentado pela Norma GI 001, o qual compreende tal atividade, tornando incerta a condição de serviço emergencial desse item específico.'
63. Nesse sentido, a seguir trechos de enunciados de jurisprudência desta Corte a respeito de contratações por meio de dispensa de licitação devido a situação emergencial:
'A dispensa de licitação com base na emergência mencionada no art. 24, inciso IV, da Lei 8.666/1993 deve ser apropriadamente evidenciada (Acórdão 504/2011-TCU-Primeira Câmara, de relatoria do Ministro-Substituto Weder de Oliveira) .
Para caracterizar situação emergencial passível de dispensa de licitação, deve restar evidente que a contratação imediata é a via adequada e efetiva para eliminar iminente risco de dano ou de comprometimento da segurança de pessoas, obras, serviços, equipamentos e outros bens, públicos ou particulares, restringindo-se ao estritamente necessário ao atendimento da situação calamitosa (Acórdão 1217/2014-TCU-Plenário, de relatoria da Ministra Ana Arraes) .
A dispensa de licitação, em casos de emergência ou calamidade pública (art. 24, inciso IV, da Lei 8.666/1993) , apenas é cabível se o objeto da contratação direta for o meio adequado, eficiente e efetivo de afastar o risco iminente detectado (Acórdão 1987/2015-TCU-Plenário de relatoria do Ministro Benjamin Zymler) .
A contratação direta emergencial, fundamentada no art. 24, inciso IV, da Lei 8.666/1993, deve se restringir somente à parcela mínima necessária para afastar a concretização do dano ou a perda dos serviços executados, devendo a solução definitiva, conforme o caso, ser objeto de licitação formal (Acórdão 6439/2015-TCU-Primeira Câmara, de relatoria do Ministro-Substituto Augusto Sherman) .
Nas contratações diretas fundadas em emergência (art. 24, inciso IV, da Lei 8.666/1993) , cabe ao gestor demonstrar a impossibilidade de esperar o tempo necessário à realização de procedimento licitatório, em face de risco de prejuízo ou comprometimento da segurança de pessoas e de bens públicos ou particulares, além de justificar a escolha do fornecedor e o preço pactuado (Acórdão 1130/2019-TCU-Primeira Câmara, de relatoria do Ministro Bruno Dantas) grifos nossos.'
64. Importa destacar que a legislação preponderantemente aplicável ao caso sob análise é a Lei 13.303/2016. Contudo, tendo em vista que a referida lei é relativamente recente, a jurisprudência referente a ela ainda é pequena e até mesmo inexistente. Por outro lado, ao analisar as disposições da Lei 8.666/1993 e da Lei 13.303/2016 acerca da dispensa de licitações por emergência, constata-se que as redações são praticamente idênticas, motivos pelos quais a jurisprudência retro citada se refere à Lei 8.666/1993 e é pertinente no caso sob análise.
 (...) 
65. Quanto à alegação do Serpro de que não seria possível realizar licitação por meio de pregão porque informações sensíveis estariam sujeitas a ações de hackers, ela não pode ser aceita, pois se assim o fosse, o Banco Central do Brasil (BCB) não teria realizado o PE 55/2019. Nesse sentido, cabe relembrar que o objeto do pregão do BCB se constituiu da contratação de serviços de consultoria em segurança de tecnologia da informação e comunicação (TIC) e objetivou a realização de avaliações de resiliência cibernética e risco cibernético (peça 13, p. 20) , objeto semelhante à atividade 'Cyber - Processos e procedimentos (ISF) + Segurança cibernética (CIS Top20) + Arquitetura e tecnologia'.
66. A terceira razão reside no fato de que parte do escopo da contratação não foi definida pelo Serpro e sim pelas empresas consultadas, em especial pela empresa contratada. Ademais, não foram definidos, sequer para alguns casos, quais seriam os entregáveis e muito menos os critérios de qualidade esperados. Essa irregularidade consta tanto no documento elaborado como referência para que as empresas consultadas elaborassem o orçamento (peça 4, p. 38-70) , como também no projeto básico posteriormente elaborado (peça 4, p. 4-28) e no contrato firmado (peça 6, p. 87-100) .
67. O projeto básico (peça 4, p. 4-28) , no caso, foi elaborado pelos gestores do Serpro somente no dia 30/1/2020, ou seja, após a decisão da contratação da empresa PwCTI em 28/1/2020 (peça 6, p. 30-33) , um dia antes do parecer jurídico (peça 6, p. 35-65) e quatro dias antes da assinatura do contrato (peça 6, p. 87-100) no dia 4/2/2020.
68. O documento apresentado às empresas para que elas elaborassem uma proposta técnica e comercial foi intitulado de 'Cenários para Análise de Integridade - Sistemas Serpro' (peça 4, p. 38-70) . Nesse documento, não foi especificado nem quais seriam os entregáveis esperados para os itens 'Processo e procedimentos adotados no Serpro no desenvolvimento' e 'Operação e arquitetura da solução'. Registre-se que esses dois itens foram contratados por mais de R$ 5,4 milhões.
69. Importante ressaltar, por exemplo, que foi a contratada que definiu que os testes de invasão seriam limitados a até cinco funções críticas de cada sistema escopo e que não seriam realizados testes de negação de serviços (peça 7, p. 33) . Indaga-se: onde está a fundamentação técnica para essas escolhas?
70. Nesse contexto, a auditoria interna, por meio de nota de auditoria de 28/2/2020 (peça 52) , identificou as mesmas irregularidades descritas anteriormente, conforme pode ser visto no excerto abaixo.
'Contudo, somente para o item 'Segurança' há descrição detalhada quanto aos procedimentos a serem realizados e respectivos entregáveis, sem, contudo, haver especificação e mensuração dos serviços para os itens anteriores. Também não foram identificados critérios de qualidade dos produtos entregues que permitam orientar o recebimento definitivo, configurando risco ao atingimento do objetivo da contratação.'
71. A ausência de definições básicas do objeto da contratação pode ser consequência da não elaboração dos estudos técnicos preliminares (ETP) , que, de acordo com o art. 8º do Regulamento de Licitações e Contratos do Serpro (peça 12) , é a condição para elaboração do TR. Nesse sentido, registre-se que não foram encontrados nos documentos enviados pelo Serpro em sede de diligência, qual foi a equipe responsável pelo planejamento da contratação. Ademais, os documentos 'Cenários para Análise de Integridade - Sistemas Serpro' e 'Projeto Básico Simplificado' não contêm assinaturas que possam identificar os autores de suas respectivas confecções.
72. Registre-se que, de acordo com o art. 2, inciso XIII, da Resolução 11 da Comissão Interministerial de Governança Corporativa e de Administração de Participações Societárias da União (CGPAR) , publicada em 12/5/2016, as práticas de governança de TI devem incluir o estabelecimento de processo formal para contratação e gestão de soluções de TI, aderente, no que couber, às definições da então IN-SLTI/MP 4/2014 ou de normativos que vierem a sucedê-la.
73. Nesse sentido, o § 1º, do art. 9º, da IN-SGD/ME 1/2019, que sucedeu a IN-SLTI/MP 4/2014, estabelece que é obrigatória a execução de todas as etapas da fase de Planejamento da Contratação (instituição da Equipe de Planejamento da Contratação, elaboração do Estudo Técnico Preliminar da Contratação e elaboração do Termo de Referência ou Projeto Básico) , inclusive no caso de dispensa de licitação.
74. Outro ponto a observar é que o BCB definiu no edital do PE 55/2019 quais seriam os requisitos dos profissionais que prestariam o serviço, os entregáveis, indicando o que deveria ser respondido e o conteúdo nesses documentos. Ou seja, foram estabelecidos critérios objetivos para atestar a qualidade dos produtos a serem entregues, inclusive estabeleceu ressalvas no sentido de que o processo utilizado para avaliação e mensuração da resiliência e risco deveria ser informado de forma clara ao BCB, viabilizando que analistas do BCB realizassem reanálises posteriores sem a necessidade de auxílio da contratada. Ademais, e para evitar dependência futura, as avaliações e mensurações não poderiam depender da utilização de ferramentas proprietárias (peça 50, p. 20-24) .
75. A quarta razão está relacionada ao risco de exequibilidade para conclusão de todos os entregáveis previstos pela contratada aventada na nota de auditoria (peça 52) :
'13. Considerando a quantidade, a complexidade e a diversidade dos sistemas selecionados para análise de integridade, apresentados no item 8.1 deste Informe, percebe-se hipótese de risco quanto à exequibilidade para conclusão de todos os entregáveis previstos, haja vista o fim da vigência do contrato em 22/05/2020, em caráter impreterível.'
76. De acordo com a proposta da empresa Accenture (peça 4, p. 105-109) , seriam necessários 511 dias ou dezessete meses para concluir todo o trabalho previsto. Já o próprio Serpro destacou que, para realizar apenas a atividade de conformidade dos sistemas internamente, seria necessária a incorporação de quatro pessoas à equipe e, ainda assim, levariam dois anos para ser concluída (peça 39, p. 6) .
77. Por outro lado, a empresa contratada elaborou um cronograma com todas as atividades previstas ao longo do contrato e, por exemplo, estimou que gastaria apenas um dia para analisar o resultado gerado pela ferramenta de análise de código estático do sistema Siafi e mais um dia para criar planilha de apontamento de recomendações (peça 51, p. 30, itens 1261 e 1265) . É preciso destacar que o Siafi foi classificado na proposta comercial da empresa contratada como um sistema de complexidade 'Enorme' para a plataforma alta.
78. Essa situação pode significar uma fragilidade do planejamento da contratação, pois, por um lado, o Serpro estabeleceu prazos grandes para analisar internamente as vulnerabilidades dos sistemas e, por outro, a empresa contratada estimou-os com durações bem reduzidas.
79. Nesse contexto, ainda é preciso levar em consideração o fato já exposto nos parágrafos 66 a 74 em que foi constatado que não foram definidos critérios de qualidade para recebimentos dos entregáveis, ou seja, ainda que a empresa contratada conclua as atividades no prazo estimado, percebe-se ser alto o risco de não se alcançar os objetivos da contratação, devido ao potencial de baixa qualidade dos produtos que serão gerados e entregues.
80. A quinta razão refere-se ao indício, levantado pela equipe de auditoria do Serpro, em que a empresa pública não teria obtido autorização dos respectivos proprietários dos sistemas objetos da contratação para compartilhamento, por exemplo, do código fonte. A seguir trecho da nota de auditoria (peça 52) que suscita esta questão:
'20. No item 2.3 do PBS, ao tratar da análise de código-fonte (SAST) é prevista a execução interna ou externa com assinatura de Non-Disclosure Agreement (NDA) . No entanto, considerando a inteligência do negócio do cliente envolvida nos sistemas críticos, em especial 'Sistemas da Malha IRPF' e 'Dossiê Integrado', cabe avaliação quanto à delegação de competência ao Serpro para compartilhamento do sigilo de negócio por meio de NDA e eventuais salvaguardas adicionais aplicáveis ao caso concreto.'
81. Nesse sentido, embora a empresa contratada tenha feito a ressalva que não fazia parte do escopo da proposta nenhum tipo de acesso direto aos sistemas e seus componentes, em princípio, não teria como realizar teste de invasão, análise de vulnerabilidade, análise de código e controle de acesso lógico sem acesso ao código fonte dos sistemas e servidores de aplicação onde estão hospedados esses sistemas (peça 7, p. 27-44) . Independente do grau de cuidado e sigilo que o Serpro e a contratada tenham estabelecido, entende-se que as respectivas organizações proprietárias dos sistemas deveriam ter autorizado qualquer tipo de acesso por terceiros.
82. Por fim, cabe registrar que a empresa contratada informou ao Serpro, por meio de mensagem eletrônica enviada no dia 14/2/2020 (peça 64, p. 3) , que pretendia contratar profissionais terceiros. Ou seja, ainda que a contratada continue sendo a responsável por eventuais prejuízos, a possibilidade de subcontratação ampliou ainda mais o risco de acesso a informações e documentos que podem ter alto grau de sigilo, como o código fonte de sistemas como 'Sistemas da Malha IRPF' e 'Dossiê Integrado', apontados pela equipe de auditoria do Serpro
1.4. Análise das manifestações quanto à segregação de funções e conflito de interesse
83. Quanto à segregação de funções, essa será mais bem avaliada na instrução de mérito, pois considera-se que não foi o motivo principal que levou à medida cautelar para suspensão do contrato. Contudo, no momento, é importante registrar o entendimento da auditoria interna do Serpro, exarada por meio de nota de auditoria, quanto ao tema (peça 52, p. 5) :
'22. Causa necessidade de observação apurada a questão da aplicabilidade das melhores práticas principiológicas do governança e compliance contratual, no que se refere à desejável segregação entre a unidade solicitante da contratação descrita e o parecerista jurídico que, por meio de documento opinativo, subsidia a alta administração com elementos legais/normativos necessários à análise da adequação ou não da contratação estudada.'
84. Quanto ao possível conflito de interesse de Gileno Gurjão Barreto, considera-se que as informações prestadas são suficientes, no momento, para afastar a eventual irregularidade.
1.5. Análise das manifestações quanto ao pedido de sigilo do processo
85. Inicialmente, cabe reproduzir o item seis do Ofício 6305/2020-TCU/Seproc, de 28/2/2020 (peça 21) .
'6) Informação classificada na origem com restrição de acesso deve ser acompanhada dos seguintes elementos, consoante a Lei de Acesso à Informação (Lei 12.527, de 18 de novembro de 2011) , caso contrário será considerada de acesso público pelo Tribunal:
a) indicação objetiva da hipótese de restrição de acesso: informação imprescindível à segurança da sociedade ou do Estado; informação com sigilo atribuído por legislação específica; informação pessoal relativa à intimidade, vida privada, honra e imagem;
b) na hipótese de informação imprescindível à segurança da sociedade ou do Estado, indicar:
b.1) o grau de sigilo da classificação (reservado, secreto ou ultrassecreto) ;
b.2) o fundamento legal da classificação;
b.3) o prazo de restrição de acesso ou o evento que defina o termo final;
b.4) o assunto sobre o qual versa a informação.
c) na hipótese de informação com sigilo atribuído por legislação específica, indicar o fundamento legal da classificação;
d) na hipótese de informação pessoal relativa à intimidade, vida privada, honra e imagem, indicar o prazo de restrição de acesso e a pessoa a que se refere;
e) indicação do nome do responsável pela classificação.'
86. Quanto aos pedidos acostados às peças 24 e 39, página 48, o Serpro solicitou a imposição de sigilo sobre todo o processo, pois considerou que as informações relacionadas à decisão de contratação da consultoria são, por natureza, sigilosas, pois, se relevadas, comprometem a propriedade intelectual da empresa e a sua estratégia de negócio. Acrescentou que a exposição pública dos documentos autuados colocaria a empresa em grave risco.
87. O fundamento para imposição do sigilo seria a aplicação conjunta do § 4º, do art. 86, da Lei 13.303/2016; do art. 8º, da Lei 5.615/1970; do art. 2º e 46 da Lei 9.874/1999; do art. 189 do CPC; do art. 206 da Lei 9.279/1996; e da Resolução 294/2018 deste Tribunal.
88. Nesse contexto, é preciso destacar que, segundo a Lei 12.527/2011 (Lei de Acesso à Informação - LAI) , a observância da publicidade é preceito geral e a do sigilo a exceção. Contudo, o Serpro solicita que todo o processo seja considerado sigiloso, incluindo as decisões tomadas por este Tribunal, o que se mostra contrassenso. Entende-se, assim, que o pedido de sigilo deveria no máximo se restringir aos documentos entregues pela estatal, no caso as peças 4 a 7, 38, 39 e os disponibilizados eletronicamente ao TCU devido à oitiva e à diligência. Mas, ainda assim, o pedido de sigilo deveria estar fundamentado nos ditames de classificação da informação prescritos na LAI.
89. Contudo, é preciso registrar que as peças 5, 7 e 8 se referem às propostas comerciais da Accenture, EY e PwCTI. Já as peças 4 e 6 contêm a integra do contrato, parecer jurídico, avaliação técnica das propostas, documento de oficialização da demanda, projeto básico e atas das reuniões que definiram a contratação da consultoria. Nesse contexto, é interessante observar que o documento disponibilizado às empresas consultadas, em princípio, não tem a chancela de sigilo e a ata da reunião na qual foi apresentado esse documento também não contém nenhuma informação no sentido de que as empresas deveriam manter qualquer sigilo. Ademais, foi identificado que o Serpro disponibilizou o processo de forma pública no seu portal, ocultando apenas algumas informações, como por exemplo, os nomes das empresas que forneceram as propostas e os nomes e respectivas informações dos sistemas (peça 65) .
90. Dessa forma, inicialmente, não foram encontradas informações constantes nesses documentos que poderiam caracterizar sigilo bancário, estratégico, comercial, industrial ou, como afirmado pelo Serpro, que poderiam comprometer a propriedade intelectual da empresa e a sua estratégia de negócio. Porém, é preciso registar que a definição do sigilo ainda cabe à estatal, dessa forma será proposto que o Serpro apresente a classificação das informações de cada documento por ele entregue, nos termos determinados pela LAI e explicitados no Ofício 6305/2020-TCU/Seproc que lhe foi enviado como oitiva.
1.6. Conclusão
91. Conforme visto ao longo da análise das respostas do Serpro e da empresa contratada, com base nos documentos apresentados em sede de diligência e nas respostas às oitivas, não foi possível afastar, neste momento, os indícios que a contratação em tela não se enquadraria na situação real de emergência que justificaria a dispensa de licitação. Além disso, surgiram outros indícios de irregularidades que somados à ausência de emergência, levam à conclusão pela necessidade de manutenção da medida cautelar que suspendeu a execução do Contrato 73.353/2020.
92. Ademais, é pertinente a realização de nova oitiva do Serpro para que explique:
92.1. se obteve autorização dos respectivos proprietários dos dez sistemas objetos da contratação para que terceiros tivessem acesso as respectivas documentações, dados e código fontes, inclusive com ciência de subcontratação dos serviços. Caso tenha obtido, que sejam enviadas as evidências das respectivas autorizações;
92.2. se houve acesso a informações sensíveis (código fonte, dados e documentação) de algum dos dez sistemas objetos da contratação pela contratada ou por terceiros em nome dela;
92.3. se houve cópia de informações sensíveis (código fonte, dados e documentação) para dispositivos da contratada de algum dos dez sistemas objetos da contratação;
92.4. se todos os acessos (código fonte, dados e documentação) foram realizados única e exclusivamente por meio da rede interna do Serpro;
92.5. se as máquinas virtuais configuradas para realização das atividades previstas no cronograma possuem ou possuíram permissão de acesso externo;
92.6. se os processos e procedimentos de desenvolvimento, testes e governança/gestão de cada um dos dez sistemas objetos do Contrato 73.353/2020 diferem totalmente entre si;
92.7. indicação dos nomes dos profissionais da contratada que tiveram acesso às dependências do Serpro durante a execução contratual, indicando também localidade, data, motivo da entrada, tempo de permanência e a qual equipe pertencem conforme informação constante no quadro acostado a peça 56, página 17;
92.8. quais foram os softwares configurados pela contratada (informar nome, versão, modelo de licenciamento e data de instalação) . Fornecer como evidências dessas informações, as cópias das telas dos softwares no ambiente configurado pela contratada;
92.9. quais ferramentas de análise de código estático a contratada utilizará para a plataforma alta, indicar fabricante, nome, versão e documentação que comprova que a ferramenta possui suporte à linguagem Natural e Cobol;
92.10. quais foram os responsáveis técnicos e requisitantes dos documentos 'Cenários para Análise de Integridade - Sistemas Serpro' e 'Projeto Básico Simplificado'. Fornecer o nome completo, cargo e CPF;
92.11. se os requisitos descritos no Projeto Básico Simplificado relacionados à segurança da informação (peça 4, p. 6 e 7) foram avaliados pela equipe de segurança da informação do Serpro, informando, caso afirmativo, quais técnicos da segurança ratificaram os requisitos;
92.12. quais são os softwares relacionados ao objeto da contratação que o Serpro já utiliza atualmente. Informar nome, fabricante, funcionalidades utilizadas, data e modo de aquisição (número da licitação ou dispensa ou inexigibilidade) ;
92.13. justificativas porque a empresa contratada não poderia utilizar o licenciamento de forma temporária dos softwares de desenvolvimento e ferramentas de segurança da informação já utilizados pelo Serpro; e
92.14. apresente a classificação das informações, nos termos determinados pela LAI e explicitados no Ofício 6305/2020-TCU/Seproc, relativas aos documentos anteriormente entregues.
93. Por fim, em acréscimo, é necessário diligenciar ao Serpro para que forneça as seguintes documentações com o intuito de subsidiar a instrução de mérito:
93.1. termo de ciência da declaração de manutenção de sigilo e das normas de segurança vigentes no Serpro, assinados por todos os empregados da contratada diretamente envolvidos na contratação, conforme estabelecido pela alínea b, do inciso V, do art. 18, da IN-SGD/ME 1/2019;
93.2. termo de compromisso, contendo declaração de manutenção de sigilo e respeito às normas de segurança vigentes no Serpro, assinado pelo representante legal da contratada, conforme estabelecido pela alínea a, do inciso V, do art. 18, da IN-SGD/ME 1/2019;
93.3. parecer técnico da equipe de segurança da informação do Serpro quanto aos eventuais acessos e cópias de informações sensíveis (código fonte, dados e documentação) de qualquer um dos dez sistemas objetos da contratação;
93.4. relação de usuários da contratada criados na rede do Serpro contendo nome, data de criação e data do último login;
93.5. processos e procedimentos de desenvolvimento, testes e governança/gestão de cada um dos dez sistemas objetos do Contrato 73.353/2020;
93.6. currículos dos profissionais da contratada; e
93.7. conteúdo da ata da reunião realizada no dia 12/2/2020 descrita na peça 63.
2. Análise da compatibilidade dos preços com os praticados no mercado
2.	
2.1. Manifestação do Serpro (peça 39, p. 32-48) 
94. Inicialmente, o Serpro destacou que o preço do serviço contemplou todos os custos envolvidos e não somente o custo referente à contraprestação paga ao pessoal alocado, quais sejam, tributos, reembolso de despesas, uso/desenvolvimento de ferramentas tecnológicas, treinamento dos consultores alocados, lucro, dentre outros.
95. Nesse contexto, considerou que o preço do serviço líquido abatendo o valor dos tributos incidentes sobre a venda (PIS, Confins e ISS = 14,25%) , passaria de R$ 12.317.301,14 (previsto na instrução de peça 15, p. 6) para R$ 10.781.007,56.
96. Além dos tributos, ressaltou que a grande maioria dos testes deverá ser realizada in loco, sob o acompanhamento da equipe técnica responsável, podendo ser em Brasília-DF, São Paulo-SP ou Rio de Janeiro-RJ. Assim, seriam indispensáveis os dispêndios com viagens, hospedagens e alimentação pela contratada.
97. Adicionalmente, o Serpro pontuou que se deve considerar que o escopo do contrato envolve a realização de inúmeros testes que são conduzidos por meio de ferramentas tecnológicas, que foram estimados em R$ 1.565.000,00.
98. Para fins de ilustração, o Serpro considerou que, ao se deduzir do preço total do serviço os custos com ferramentas tecnológicas (plataforma alta) e com tributos incidentes sobre a venda, a taxa horária passaria de R$ 411,00 para R$ 331,89 e o valor mensal pago por pessoa pela contratada de R$ 73.251,57 para R$ 54.858,36 [ (R$ 12.317.301,14 - R$ 1.536.293,58 - R$ 1.565.000,00) / 46,28 / 3,63].
99. Nesse sentido, o Serpro considera que esses valores comparados à média salarial de seus profissionais da Susip (R$ 32.984,01) não seriam exorbitantes. Além disso, ressaltou que esse valor precisaria considerar que 20,12% de seu pessoal está na área de apoio, dessa forma o valor passaria para R$ 41.291,93. Ademais, lembrou o entendimento desta Corte exarado por meio do Acórdão 598/2018-TCU-Plenário, de relatoria do Ministro Vital do Rêgo, que a produtividade da estatal é inferior à do mercado.
100. Além disso, o Serpro defendeu, mais uma vez, que se as equipes de segurança fossem deslocadas para executar as atividades previstas no contrato em tela haveria carência em outras áreas. Além disso, esses empregados deixariam de gerar receita para a estatal nos quatro meses previstos do contrato no valor de R$ 6.547.333,33.
101. Quanto à alegação de que a equipe da contratada seria composta por doze pessoas, o Serpro argumentou que a contratação não visa á cessão de mão-de-obra, mas à prestação de um serviço qualificado, com entrega específica de objeto, não havendo pessoalidade na execução do serviço. Além disso, informou que esses profissionais ocupam cargos de Sociedade, Direção e Gerência, ou seja, apenas os membros mais sêniores das equipes foram apresentados, e com o intuito de comprovação de capacidade técnica da empresa, o que não pode ser traduzido como a totalidade da equipe técnica envolvida no projeto.
102. Ademais, o Serpro alegou que, na contratação de serviços, o que deve ser avaliado é o valor do serviço frente aos entregáveis e ao valor que gerará para a Administração, e não com base no quantitativo de profissionais alocados.
103. Quanto aos valores praticados no PE 55/2019, promovido pelo BCB, o Serpro alegou que a comparação das contratações está tecnicamente equivocada pois, segundo informações prestadas pela contratada, as atividades e os procedimentos aplicados pela PwCTI no projeto do BCB são distintos dos contratados pela estatal.
104. Quanto à pesquisa de preços realizada, o Serpro destacou que o entendimento do TCU, no caso de dispensa, era que seria necessária a apresentação de, no mínimo, três cotações válidas de empresas do ramo (Acórdão 1565/2015-TCU-Plenário, de relatoria do Ministro Vital do Rêgo) . Nesse sentido, o Serpro destacou que:
'Como já mencionado na presente manifestação, repise-se que o SERPRO recebeu propostas comerciais e técnicas de três renomadas empresas do ramo, que foram objeto de uma análise criteriosa em termos técnicos e econômicos por meio de uma equipe técnica multidisciplinar, de modo que, ao fim do exame, registrado na ata de reunião do Comitê Estratégico de Gerenciamento de Crise, datado de 28/01/2020, chegou-se à constatação de que - no comparativo entre as duas propostas técnico-comerciais viáveis, apresentadas pelas empresas Accenture e PwC, levando-se em consideração a complexidade de cada sistema e com preços passíveis de comparação - a empresa PwC atendia integralmente os critérios técnicos solicitados pelo SERPRO, com menor preço.'
105. Ademais, destacou que a complexidade do objeto da contratação dificultou a identificação de contratações similares praticadas na administração pública, tendo em vista que os sistemas desenvolvidos e operados pelo Serpro são únicos no ambiente nacional.
2.2. Manifestação da PwCTI
106. Inicialmente, a PwCTI alegou que, pela característica do projeto, prestação de serviços especializados, não havia a necessidade de descrição dos profissionais alocados, tendo em vista que a entrega do objeto contratado nos parâmetros técnicos de qualidade e tempo era o objetivo central do contrato, independentemente dos recursos utilizados para tanto. Contudo, informa que utilizará o total de quarenta profissionais, muito superior ao total de doze gestores nominados na proposta e considerados pelo MPTCU na representação.
107. Ademais, ressaltou que, devido ao prazo de execução exíguo, a jornada de trabalho se estenderá para os finais de semana e avançará para além da oitava hora diária de trabalho, situação que também aumenta o custo do projeto em razão da necessidade de pagamento das horas extraordinárias aos profissionais contratados pelo regime celetista.
108. Quanto à composição do valor total da remuneração da PwCTI no contrato, reafirmou as informações prestadas pelo Serpro que, em seu cálculo, foram considerados custos com a aquisição de ferramentas para testes e certificações (R$ 1.565.000,00) , bem como as despesas necessárias para a locomoção dos profissionais e hospedagem alocados em São Paulo e Rio de Janeiro para Brasília, que seriam totalmente assumidas pela contratada (R$ 854.947.00) . Dessa forma, o valor hora médio reduziria para R$ 356,43 (R$ 9.897.354,14 / 27.768 horas) .
109. Quanto à comparação entre o contrato em tela e ao do BCB relatado na instrução anterior, a PwCTI alegou que a comparação das contratações estaria tecnicamente equivocada, pois as atividades e os procedimentos aplicados pela contratada no projeto do BCB são muito distintos e com menor abrangência quanto ao volume de sistemas e integrações respectivas, não sendo possível fazer qualquer tipo de comparação de preço.
110. Por fim, a PwCTI ressaltou que, até a suspensão do Contrato em 27/2/2020, já havia executado parte significativa do seu objeto, realizando testes e entrevistas com profissionais do Serpro em São Paulo, Rio de Janeiro e Brasília. Como resultado desse trabalho parcial, e por meio da governança estabelecida no projeto, apresentou à contratante uma lista de vulnerabilidades identificadas, confirmadas, de alta criticidade, e que necessitariam de remediações emergenciais, de modo que o Serpro não ficasse privado das informações e pudesse adotar as medidas cabíveis de forma tempestiva até que o contrato seja restabelecido, em demonstração de boa-fé e profissionalismo.
2.3. Análise das manifestações
111. Inicialmente, cabe destacar duas determinações exaradas no Acórdão 598/2018-TCU-Plenário, de relatoria do Ministro Vital do Rêgo, em decorrência de auditoria de conformidade que teve como objetivo avaliar a economicidade, eficiência, eficácia e legalidade dos serviços de tecnologia da informação prestados por duas empresas públicas de TI - Dataprev e Serpro, em especial, dos preços praticados nos contratos firmados com o Poder Público:
'9.1. determinar à Dataprev e ao Serpro, com fulcro no art. 43, inciso I, da Lei 8.443/1992 c/c o art. 250, inciso II, do Regimento Interno do TCU, que, em atenção ao disposto na Constituição Federal, art. 37, caput (princípio da eficiência) e em outras normas aplicáveis, no prazo de 180 dias:
9.1.4 passem a preservar as memórias de cálculo e os demonstrativos de formação de preços que embasaram a formulação de propostas comerciais, assim como os documentos e decisões que subsidiam as modificações nos preços originalmente orçados pela área técnica, conforme disposto na Lei 13.303/2016, art. 8º, §2º, inciso II;
9.2 determinar à Dataprev e ao Serpro que passem a fornecer aos clientes (órgãos públicos contratantes) , no prazo de noventa dias, junto com a proposta comercial, os demonstrativos de formação de preços de cada serviço e sistema objeto da proposta, em nível de detalhamento que permita a identificação dos recursos produtivos utilizados (insumos) , com as respectivas quantidades e custos, com fulcro no art. 43, inciso I, da Lei 8.443/1992 c/c o art. 250, inciso II, do Regimento Interno do TCU e conforme o art. 7º, §2º, inciso II, da Lei 8.666/1993, e o art. 8º, §2º, inciso II, da Lei 13.303/2016 (grifos nossos) .'
112. Nesse sentido, esclarece-se que a metodologia utilizada na instrução anterior, que concluiu pela existência de indício de sobrepreço, se tratou de uma forma de suprir a ausência de uma planilha de custos e formação de preços. Ressalte-se que, apesar de a determinação do Acórdão acima tratar a empresa pública na condição de contratado pelo poder público, considera-se que era plenamente possível esperar que, ao figurar no polo de contratante, também poderia exigir da empresa contratada os demonstrativos de formação de preços de cada serviço objeto da proposta, em nível de detalhamento que permitisse avaliar o preço proposto pela empresa, afinal, conforme exposto pelo próprio Serpro em sede de oitiva, a contratação não se tratava de serviços triviais (peça 39, p. 48) .
113. Feita essas considerações iniciais, passa-se para análise da primeira ordem de serviço (OS) emitida pelo Serpro, conforme quadro a seguir (peça 66) :
	Data início previsto da execução
	5/2/2020

	Data fim previsto da execução
	12/2/2020

	Esforço estimado
	678 horas

	Valor estimado
	R$ 307.932,53

	Entregáveis
	Cronograma;
Modelo de status report;
Apresentação de kick-off;e
Solicitação inicial de informações;

Quadro 1 - Dados OS 1/2020
114. No dia 27/2/2020, o gerente de projeto da contratada encaminhou e-mail ao Serpro, solicitando a aprovação do relatório de conclusão das atividades referente à OS 1/2020, que, segundo ele, havia sido finalizada no dia 7/2/2020 (peça 55. p. 2) .
115. No que se refere à data de conclusão da OS, verificou-se, nos metadados dos arquivos cronograma e Kick-off (peças 51, 56 e 57) , que ambos foram concluídos no dia 7/2/2020, as 16:48 e 18:17, respectivamente. Ou seja, o serviço de fato foi concluído dois dias após a data inicial prevista e cinco dias antes da data final prevista. Registre-se que o conjunto de evidências apontam que a execução no prazo menor que o esperado não se tratou exclusivamente de eficiência da empresa contratada e sim de superdimensionamento do esforço necessário para executar essa primeira OS. Ademais, quem definiu o esforço de 678 horas para executar o serviço foi a própria empresa contratada.
116. Para que se possa compreender o tamanho do superdimensionamento, considerando de forma conservadora que a execução da OS 1/2020 iniciou ainda no primeiro dia e hora da manhã do Contrato 73.353/2020, em 4/2/2020, em vez da data de início prevista na OS, o que eleva o esforço em dias para quatro. Partindo dessa premissa e que foram estimadas 678 horas, significa que deveriam ter sido gastos 169,5 horas por dia (678 / 4) . Por fim, caso seja assumido que o esforço diário para executar essa OS teria sido de dez horas, em vez das habituais oito horas de trabalho, conclui-se que seriam necessários, aproximadamente, dezessete profissionais para a confecção de quatro arquivos (169,5 / 10) .
117. Contudo, de acordo com a resposta da PwCTI (peça 40, p. 9) , foi previsto apenas um gerente de projeto no Contrato 73.353/2020, perfil responsável por elaborar estes tipos de artefatos. Ainda que ele, porventura, tenha contado com a colaboração de outros profissionais em algum momento nesses quatro dias, não se vislumbra a possibilidade de dezessete profissionais trabalhando de forma dedicada nesses quatro arquivos de apoio.
118. Em termos financeiros, serão utilizados a seguir os preços praticados em duas licitações públicas recentes quanto ao salário e valor total (incluindo encargos sociais, assistência médica, auxílio alimentação, lucro, taxa de administração, PIS, Confins e ISS) de um gerente de projetos sênior. 
	Licitação
	Salário (R$) 
	Valor total 1 (R$) 

	PE 7/2020 - TSE (peça 58, p. 1) 
	12.400,07
	22.158,05

	PE 7/2018 - MS (peça 59, p. 7-9) 
	9.023,84
	21.751,46 

Quadro 2 - Salário gerente de projeto
1 Incluindo encargos sociais, assistência médica, auxílio alimentação, lucro, taxa de administração e tributos (PIS, Confins e ISS) 
119. Dessa forma, considerando que os valores do quadro se referem ao mês de trabalho, é possível concluir que o valor estimado por quatro dias de trabalho relacionados à confecção de quatro artefatos, ainda que se considere a inclusão de outros gastos pela empresa contratada, como passagens e diárias, estaria superdimensionado.
120. Ainda quanto ao indício de sobrepreço dessa primeira OS e consequentemente de risco de desperdício de recursos públicos, convém registrar que o preço da contratação do BCB decorrente do PE 55/2019 foi de R$ 240.000,00 (peça 14, p. 1) . Frise-se que, considerando a informação prestada pela PwCTI (peça 47, p. 13) , no contrato do BCB, as atividades ocorreram em oito semanas. Ou seja, o BCB pagou menos por um trabalho de quarenta dias úteis (8 semanas x 5 dias) que o Serpro estimou pagar por um trabalho de apenas quatro dias. Frise-se que as oito semanas do BCB tinham como objetivo, o motivo real da contratação, ou seja, a consultoria em segurança cibernética para avaliações de resiliência cibernética e risco cibernético e os quatros dias do Serpro a confecção de quatro artefatos de apoio.
121. Em contrapartida, registre-se que o artefato denominado kick-off (peças 56) é praticamente uma síntese da proposta técnica da empresa contratada (peça 6, p. 101-108; 7, p. 1-87) . O documento modelo de status report e as informações iniciais solicitadas não foram encontrados nos autos enviados pelo Serpro ao TCU.
122. Quanto às manifestações do Serpro e da empresa contratada PwCTI, em que na composição do preço da contratação haveria também os custos com a aquisição de ferramentas para testes e certificações no valor de R$ 1.565.000,00, é preciso levar em conta que não foram apresentadas quaisquer evidências que pudessem validar esse valor. A PwCTI apenas informou que utilizaria ferramentas de cinco fabricantes (Tenable, Qualys, MicroFocus, Symantec e Portswigger) , sem informar quais seriam os softwares, versão, modelo de licenciamento (versão trial, SaaS ou perpétua) e valor individual de cada ferramenta.
123. Além disso, verificou-se que, na proposta comercial da empresa contratada e no contrato, não há previsão de que serão entregues os licenciamentos desses supostos softwares, ou seja, o gasto de R$ 1.565.000,00 na aquisição de softwares não seria reaproveitado pelo Serpro quando cessada a consultoria. Dessa forma, a empresa pública teria que desembolsar novamente R$ 1.565.000,00, caso desejasse que seu corpo técnico se aprofundasse nas constatações elaboradas pela contratada. Nesse contexto, é preciso recordar que o Serpro afirmou que atualmente não possui ferramenta de análise de código estático para a plataforma alta (Siafi e Siasg, por exemplo) . Ao que tudo indica, continuará sem a devida ferramenta.
124. Ademais, não foi possível compreender o motivo de não reaproveitar as eventuais ferramentas relacionadas à segurança da informação que o Serpro possui. Nessa mesma linha, o Serpro informou que outros R$ 723 mil teriam que ser desembolsados pela contratada para utilizar as ferramentas básicas de desenvolvimento, tais como, Cobol, Python e Natural Adabas, porém parece ser contrassenso este tipo de gasto se a estatal, em princípio, possui os licenciamentos dessas ferramentas, até porque, todo o serviço prestado pela consultoria deveria ser executado dentro das instalações da estatal (peça 39, p. 34-35) .
125. Quanto ao custo relacionado aos profissionais, a empresa contratada não apresentou informações referentes aos salários previstos, perfis e senioridade destes profissionais, porém informou o quantitativo previsto por equipe alocada ao projeto, conforme quadro abaixo (peça 47, p. 9) .
	Perfil
	Quantidade

	Executivos
	3

	Gerente de equipes
	6

	Gerente de projeto
	1

	Equipe segurança cibernética SAST
	4

	Equipe segurança cibernética acessos
	4

	Equipe segurança cibernética maturidade e pentest
	5

	Equipe arquitetura e tecnologias
	7

	Equipe processos e procedimentos
	6

	Equipe infraestrutura e operações
	4

Quadro 3 - Equipe PwCTI
126. Nesse contexto, o quadro a seguir apresenta os preços praticados em licitações públicas recentes quanto ao salário e ao valor total (incluindo encargos sociais, assistência médica, auxílio alimentação, lucro, taxa de administração, PIS, Confins e ISS) dos prováveis perfis das equipes listadas no quadro anterior. 
	Perfil
	Licitação
	Salário (R$) 
	Valor Total 1 (R$) 

	Arquitetura de Segurança em TI - Sênior
	PE 67/2018 0 BCB (peça 60, p. 115) 
	9.299,52
	18.791,26

	Arquitetura de Segurança em TI - Pleno
	PE 67/2018 0 BCB (peça 60, p. 112) 
	6.997,16
	14.341,62

	Segurança Sênior
	PE 24/2019 - MS (peça 61, p. 1) 
	11.000,00
	28.918,35

	Segurança Pleno
	PE 24/2019 - MS (peça 61, p. 4) 
	6.500,00
	17.883,58

Quadro 4 - Valores praticados em licitações públicas
1 - Incluindo encargos sociais, assistência médica, auxílio alimentação, lucro, taxa de administração e tributos (PIS, Confins e ISS) 
127. Dessa maneira, a título ilustrativo, o valor total estimado da equipe seria R$ 4.561.086,65, considerando as seguintes premissas: (i) todos os trinta profissionais previstos nas seis equipes são do perfil sênior; (ii) o maior valor total do quadro acima (R$ 28.918,35) ; (iii) o maior valor do gerente de projetos do Quadro 2 (R$ 22.158,05) ; (iv) o valor de cada um dos gerentes de equipes equivaleria a 130% do maior salário da equipe (R$ 37.593,85) ; (v) o valor referente aos executivos da PwCTI faz parte da taxa de administração já embutida no valor total de todos os 37 profissionais; (vi) o período do cálculo seria arredondado para quatro meses, em vez de 3,63 do contrato (109 dias / 30) ; (vii) todos os 37 profissionais seriam alocados ao projeto no primeiro dia do contrato e desalocados somente no último. Para registro a formula ficaria: (R$ 28.918,35 x 30 + R$ 22.158,05 x 1 + R$ 37.593,85 x 6) x 4 meses.
128. Registre-se que, no caso do maior valor total do quadro acima, a proposta da empresa vencedora do PE 24/2019, promovido pelo Ministério da Saúde, incluiu nos custos do profissional, o custo de substituição desse profissional, que, no caso em tela, não se enquadraria. Ademais, incluiu custo com telefonia no valor de R$ 323,81 e os custos indiretos e lucro foram equivalentes a 19,88% e 8% do valor total, respectivamente.
129. Por fim, caso se considere como reais os valores estimados pela PwCTI com viagens (R$ 854.947,00) e aquisição de softwares (R$ 1.565.000,00) , o valor total estimado da contratação seria R$ 6.881.033,02, que equivale a apenas 56% do valor contratado (R$ 12.317.301,14) e uma diferença de R$ 5,4 milhões. Não se pode deixar de observar que esse valor considera as premissas mais conservadoras possíveis, como descrito nos parágrafos anteriores.
130. Quanto às alegações dos gestores do Serpro de que a ineficiência de sua operação poderia justificar o preço da contratação, entende-se que não faz sentido. Nesse diapasão, os gestores apresentaram diversos números na tentativa de demonstrar que o preço praticado pela contratada não continha sobrepreço. Após diversos descontos em decorrência de custos com tributos, aquisição de ferramentas, os gestores concluíram que o valor mês por profissional seria R$ 50.554,69 e que o valor médio do profissional do Serpro seria de R$ 32.984,01, mas que, considerando sua ineficiência de 52%, o valor aumentaria para R$ 71.738,71 (peça 39, p. 35-38) . A esse respeito, merecem destaque os seguintes aspectos:
130.1. Primeiro, é preciso ressaltar que a análise acima não faz parte do processo administrativo que validou o preço da proposta comercial da contratada e sim foi formulada em sede de oitiva. A única análise crítica do preço da contratação foi a comparação direta dos valores das três propostas das empresas consultadas durante a pesquisa de preços, sendo que as três propostas não tratavam exatamente do mesmo objeto da contratação, pois cada empresa estabeleceu suas premissas e seu escopo.
130.2. Segundo, a ineficiência do Serpro não se traduz automaticamente em valores superiores aos da iniciativa privada. Conforme visto no Quadro 2 e no Quadro 4, os preços praticados em condição de competitividade são bem inferiores aos considerados pelo corpo diretivo da empresa estatal. É preciso deixar claro que uma coisa é justificar a terceirização da prestação do serviço devido à ineficiência operacional e outra é justificar o preço contratado usando esse mesmo argumento.
130.3. Terceiro, o Serpro partiu da premissa de que a quantidade de profissionais seria 48 e o esforço estimado para realizar as atividades estaria correto, porém, conforme visto ao longo deste capítulo, a própria empresa contratada informou que seriam 37 profissionais e o esforço estimado, já na primeira OS, não coincidiu com a realidade, tendo sido evidenciado erro grosseiro de estimativa.
131. Quanto ao esforço, vale a pena destacar que o contrato foi suspenso no dia 27/2/2020, ou seja, apenas 22 dias corridos após o início e 87 dias antes do fim previsto, mas a empresa alegou, em sede de oitiva, que já executara parte significativa do seu objeto, realizando testes e entrevistas com profissionais do Serpro em São Paulo, Rio de Janeiro e Brasília (peça 47, p. 14) .
132. Nesse contexto, um olhar mais atento ao cronograma elaborado pela contratada, no dia 27/2/2020, apenas as seguintes atividades estariam concluídas (peça 51) :
132.1. duas reuniões de status report, faltando outras treze;
132.2. uma reunião do comitê executivo, faltando outras seis;
132.3. obtenção em 27/2/2020 da relação de usuários e respectivos perfis de acesso, dos logs de transações, das opções sistêmicas, das políticas, das normas e dos procedimentos de gestão de acesso de cada um dos dez sistemas escopo da contratação;
132.4. configuração das máquinas virtuais para realização da frente pentest;
132.5. obtenção das credenciais de acesso aos servidores internos;
132.6. realização do scan da infraestrutura do sistema Cálculo A/B, sem emissão de relatório técnico;
132.7. análise da situação atual dos processos, governança, infraestrutura, arquitetura e tecnologia do sistema 'Cálculo', sem as devidas recomendações que seriam propostas em datas posteriores; e
132.8. configuração do software da fabricante Fortify da frente Sast.
133. Percebe-se, pela leitura dos itens acima, que, possivelmente, nenhum dos itens concluídos teria potencial de aportar algum valor à contratação. Ressalta-se que itens importantes como a frente Sast e Pentest ainda estariam em fase de configuração do ambiente. Por essa razão, não foi possível compreender como foram identificadas as vulnerabilidades ditas já reportadas pela contratada à contratante (parágrafo 110) , a não ser que os esforços estimados das atividades no cronograma também estejam superdimensionados, semelhante ao ocorrido na OS 1/2020.
2.4. Conclusão
134. Conforme visto ao longo da análise das respostas do Serpro e da empresa contratada, além dos documentos apresentados em sede de diligência, não foi possível afastar, neste momento, o indício de sobrepreço e demonstrar a urgência da contratação que justifique a dispensa de licitação. Dessa forma, conclui-se pela necessidade da manutenção da medida cautelar que suspendeu a execução do Contrato 73.353/2020.
CONCLUSÃO
135. Conforme visto ao longo da análise das respostas do Serpro e da empresa contratada, além dos documentos apresentados em sede de diligência, não foi possível neste momento, demonstrar a urgência da contratação que justifique a dispensa de licitação. Também não foi possível afastar, neste momento, os indícios de sobrepreço da contratação. Dessa forma, conclui-se que é necessária a manutenção da cautelar que suspendeu a execução do Contrato 73.353/2020 (parágrafos 91 e 134) 
136. Ademais, para melhor análise do mérito desta representação, é pertinente a realização de nova oitiva e diligência do Serpro para que explique os fatos apontados na instrução. Também será proposta a oitiva da empresa PwCTI para que, desejando, manifeste-se quanto a esses fatos (parágrafos 92-93) .
 (...) "
Por meio do despacho de peça 70, dissenti do encaminhamento proposto e determinei o retorno dos autos para a unidade instrutora se manifestasse no mérito quanto à regularidade da dispensa de licitação, motivada pela situação emergencial, e à adequação do preço da contratação. 
Na mesma assentada, autorizei a realização de eventuais medidas saneadoras, caso necessário. Foram, então, promovidas novas oitivas do Serpro e da PwCTI.
Transcrevo, então, com os ajustes necessários, a instrução de mérito da Sefti (peça 98) , que contou com a anuência do corpo diretivo da unidade (peças 99-100) :
" (...) 
8. Em 5/5/2020, após análise das oitivas do Serpro e da empresa contratada, esta unidade técnica encaminhou instrução com proposta de manutenção da medida cautelar, além de nova oitiva e diligência para esclarecer novas questões identificadas (peças 67-69) .
9. No dia 11/5/2020, tendo em vista os elementos constantes da instrução datada de 5/5/2020, o Relator determinou, por meio de despacho, a restituição dos autos à Sefti para elaboração da instrução de mérito, nos seguintes termos (peça 70, p. 4) :
'i) restituir os autos à Sefti para que, com a urgência que o caso requer, promova a instrução de mérito quanto à legalidade e à economicidade da dispensa de licitação e do Contrato 73.353/2020, respectivamente, posicionando-se sobre as medidas que devem ser adotadas pela estatal quanto à contratação;'
10. A fim de atender ao determinado acima e no intuito de possibilitar a fundamentação da decisão de mérito, foi elaborada a instrução constante à peça 71, que contou com a anuência do diretor e do secretário da unidade técnica, na qual foi autorizada nova oitiva, com base no art. 250, inciso V, do Regimento Interno do TCU (RI/TCU) , e diligência do Serpro, para que se manifestasse acerca de algumas questões, no prazo de quinze dias (peça 71, p. 4-5, item 18) .
11. Dessa forma, foi solicitado ao Serpro para que se pronunciasse sobre os seguintes aspectos relativos ao Contrato 73.353/2020 (peça 71, p. 4-5, itens 18.1.1 a 18.1.12) :
a) definição do escopo da contratação e a suposta emergência não teriam sido baseados, em princípio, em dados confiáveis ou pareceres das áreas técnicas da estatal, mas, sim, em percepções e impressões particulares dos participantes da reunião do Comitê de Gerenciamento de Crise;
b) parte do escopo da contratação não teria sido definida pelo Serpro, mas, sim, pelas empresas consultadas, em especial pela empresa contratada;
c) haveria risco de exequibilidade para conclusão de todos os entregáveis previstos pela contratada, haja vista o prazo de menos de quatro meses previsto no contrato;
d) se obteve autorização dos respectivos proprietários dos dez sistemas objetos da contratação para que terceiros tivessem acesso as respectivas documentações, dados e código fontes, inclusive com ciência de subcontratação dos serviços. Caso tenha obtido, que sejam enviadas as evidências das respectivas autorizações;
e) há indícios do superdimensionamento dos serviços, tanto em termos de alocação de mão de obra quanto dos valores a serem pagos considerando dados da primeira ordem de serviço (itens 111 a 123 da instrução pretérita) ;
f) justificativas acerca de porque a empresa contratada não poderia utilizar o licenciamento de forma temporária dos softwares de desenvolvimento e ferramentas de segurança da informação já utilizados pelo Serpro;
g) detalhamento da metodologia do cálculo do sobrepreço empreendido pela unidade técnica conforme apontado nos itens 125 a 129 da peça 67;
h) quanto à alegação da empresa contratada que, em 27/2/2020, já executara parte significativa do seu objeto, realizando testes e entrevistas com profissionais do Serpro em São Paulo, Rio de Janeiro e Brasília;
i) se os processos e procedimentos de desenvolvimento, testes e governança/gestão de cada um dos dez sistemas objetos do Contrato 73.353/2020 diferem totalmente entre si;
j) quais ferramentas de análise de código estático a contratada utilizaria para a plataforma alta, indicar fabricante, nome, versão e documentação que comprova que a ferramenta possuiria suporte à linguagem Natural e Cobol;
k) quais são os softwares relacionados ao objeto da contratação que o Serpro já utiliza atualmente. Informar nome, fabricante, funcionalidades utilizadas, data e modo de aquisição (número da licitação ou dispensa ou inexigibilidade) ; e
l) quais foram os softwares configurados pela contratada (informar nome, versão, modelo de licenciamento e data de instalação) . Fornecer como evidências dessas informações, as cópias das telas dos softwares no ambiente configurado pela contratada.
12. Ao Serpro também foi feita diligência para que encaminhasse as seguintes documentações (peça 71, p. 5, itens 18.3.1 a 18.3.5) :
a) termo de ciência da declaração de manutenção de sigilo e das normas de segurança vigentes no Serpro, assinados por todos os empregados da contratada diretamente envolvidos na contratação, conforme estabelecido pela alínea b, do inciso V, do art. 18, da IN-SGD/ME 1/2019;
b) indicação dos nomes dos profissionais da contratada que tiveram acesso às dependências do Serpro durante a execução contratual, indicando também localidade, data, motivo da entrada, tempo de permanência e a qual equipe pertencem conforme informação constante no quadro acostado a peça 56, página 17;
c) relação de profissionais da contratada que foram cadastrados como usuários na rede computacional do Serpro contendo nome, data de criação e data do último login;
d) processos e procedimentos de desenvolvimento, testes e governança/gestão de cada um dos dez sistemas objetos do Contrato 73.353/2020; e
e) evidências que validem os custos da contratada com a aquisição de ferramentas para testes e certificações no valor de R$ 1.565.000,00.
13. Além disso, foi feita oitiva da empresa PwCTI para que, querendo manifestar-se sobre os fatos apontados na instrução constante à peça 67 (peça 71, p. 5, itens 18.2) .
14. O Serpro teve ciência do Ofício 25413/2020-TCU-Seproc (peça 75) no dia 28/5/2020 (peça 76) e a empresa PwCTI teve ciência do Ofício 25414/2020-TCU-Seproc (peça 77) no dia 3/6/2020 (peça 78) .
15. Após, o Serpro respondeu, tempestivamente, no dia 12/6/2020 (peças 79-89) . Além disso, a empresa pública encaminhou petição sobressalente, contemplando algumas outras considerações de cunho jurídico, as quais requereu que fossem igualmente apreciadas pelo TCU (peça 79) .
16. Em 17/6/2020, um dia antes de vencer o prazo que a PwCTI teria para responder a oitiva, a empresa solicitou prorrogação de prazo por mais dez dias (peça 90) . Além do pedido de prorrogação de prazo, a empresa alegou que não teve acesso às peças 40, 51 e 56, necessárias ao entendimento integral da decisão e atendimento ao supramencionado ofício.
17. Analisando a solicitação, a Sefti, em 18/6/2020, propôs que fosse negado o pedido de prorrogação de prazo formulado pela empresa, uma vez que não foram apresentados elementos concretos acerca da inviabilidade de resposta, ainda mais considerando que o Serpro entregou, tempestivamente, a resposta à oitiva, bem como atendeu as diligências determinadas no prazo inicial concedido.
18. Contudo, o Relator, entendendo que a PwCTI é parte interessada no processo e pode trazer novos elementos para o deslinde da matéria objeto da cautelar deferida, autorizou a prorrogação de prazo solicitada para apresentar resposta à oitiva promovida (peça 94) . Assim, a PwCTI apresentou, em 19/6/2020, seus argumentos conforme documento acostado à peça 93.
19. A presente instrução tem o intuito de analisar as respostas do Serpro e da PwCTI referentes às oitivas e diligências.
EXAME TÉCNICO
20. A análise das respostas do Serpro e PwCTI será feita considerando três enfoques em que se vislumbram possíveis irregularidades na contratação, a saber: (i) a caracterização da situação emergencial; (ii) a compatibilidade entre os preços contratados e os praticados no mercado; e (iii) demais impropriedades da contratação.
Serpro
Considerações iniciais
21. Conforme petição acostada à peça 79, o Serpro diz que foi surpreendido, em virtude da urgência que o caso requer, com o encaminhamento de novas oitivas e diligências, alegando que a Sefti contrariou o entendimento exarado pelo Relator, o qual, em despacho datado de 11/5/2020, entendeu que a unidade técnica já possuía todos os elementos para se manifestar sobre o mérito da regularidade da contratação sob exame, considerando as novas questões levantadas pela mesma como secundárias, as quais poderiam ser objeto de apurações a posteriori  (peça 79, p. 2-5) .
22. Alega ainda que a apreciação da contratação urgente pode tornar-se mais longa que o próprio prazo máximo determinado pela lei para a sua execução - tornando absolutamente inócua essa mesma lei cuja maior competência de guarda é do TCU (peça 79, p. 2-5) .
23. Em relação às novas oitivas apresentadas e que dizem respeito a aspectos da legalidade da contratação direta, por emergência, o Serpro ratifica, em todos os seus termos, os itens 11 a 37 da primeira manifestação apresentada (peça 38) , a qual contém contextualização detalhada da emergência e da necessidade do objeto do Contrato 73.353/2020.
24. No que concerne aos demais pontos trazidos na petição, de forma resumida, o Serpro sustenta que:
a) seguiu rigorosamente o procedimento constante de seu Regulamento de Licitações e Contratos (Deliberação GA 13/2017, peça 42 dos autos) e da norma específica GA 018, versão 06, de modo que a Sefti cometeu equívoco ao relacionar suposta ausência de estudo técnico preliminar (ETP) , ao aduzir que o art. 8º do Regulamento de Licitações e Contratos do Serpro elege tal artefato com condição para elaboração de Projeto Básico ou Termo de Referência, de modo que é evidente a regularidade dos procedimentos adotados (peça 79, p. 5-7, itens 13-20) ;
b) não é órgão participante do SISP, portanto a IN-SGD/ME 1/2019 não se aplica à empresa. Logo, estando toda a especificação do objeto e demais informações necessárias, sistematizadas no Projeto Básico Simplificado SUPEC 0115/2020 - 3ª versão, em conformidade com as normas internas do Serpro, a contratação revela-se plenamente regular no que concerne à definição do escopo da contratação (peça 79, p. 7, itens 21-22) ;
c) em relação aos itens da oitiva em que a Sefti alega que os preços contratados não estariam em consonância com os de mercado, o Serpro ratifica todos os argumentos constantes dos itens 50 a 91 da primeira manifestação apresentada (peça 38) , entendendo que as razões expostas são suficientes para sustentar a não ocorrência de superdimensionamento e superfaturamento dos serviços contratados (peça 79, p. 7, itens 23) ;
d) acerca do item 18.3.5 da diligência promovida pela Sefti, em que essa pede ao Serpro que valide os custos da contratada com a aquisição de ferramentas para testes e certificações no valor de R$ 1.565.000,00, cumpre esclarecer, novamente, que a escolha da proposta vencedora se deu pela análise dos entregáveis, da capacidade técnica das empresas, da profundidade dos testes e, por fim, pela comparação de preços, não tendo esses itens impactado na comparação dos preços apresentados (peça 79, p. 8, itens 25) ; e
e) eventual confirmação do Despacho concessivo da medida liminar incorrerá em obstáculos injustificáveis à atuação do Serpro, colocando em risco a sua própria relevância como empresa pública estratégica, o que contraria os artigos 90 da Lei 13.303/2016, do art. 50 do Decreto 8.945/2016 e dos arts. 20 e 22 da LINDB, considerando que a contratação emergencial realizada pelo Serpro se encontra suficientemente fundamentada, de modo que o TCU deva ter uma conduta de deferência frente as deliberações administrativas, não adentrando no mérito desses atos de gestão ou dos detalhes da forma com que foram instrumentalizados, que gozam de presunção de legitimidade e boa-fé (peça 79, p. 9-12, itens 28-37) .
25. Além do mais, em atenção à alínea 'iii', item 22, do despacho emitido em 11/5/2020 pelo Relator (peça 70, p. 4) , o Serpro solicita a atribuição de sigilo às peças 4, 5, 6, 7, 8, 11, 38, 39, 40, 41, 42, 43, 45, 51, 52, 56 e 79-88, uma vez que possuem informação com sigilo atribuído por legislação específica, com fundamento na aplicação conjunta do § 4º do art. 86 da Lei 13.303/2016, art. 8º da Lei 5.615/1970, art. 2º e 46 da Lei 9.874/1999 art.189 do CPC, art. 206 da Lei 9.279/1996 e/ou que contêm dados pessoais dos profissionais envolvidos no contrato. Requer ainda que os demais documentos constantes dos autos que contenham menção e/ou transcrição de trechos dos documentos sigilosos sejam classificados como de acesso restrito às partes interessadas (peça 79, p. 8-9, itens 26-27) .
Análise das considerações iniciais
26. Destaca-se que a peça 79, juntada aos autos juntamente com a resposta às oitivas (peça 80) , não enfrentou, de forma direta os aspectos técnicos levantados nas instruções precedentes e no despacho do Relator. Nesse sentido, ao invés de agilizar o processo de análise por esta Corte de Contas, tal expediente contribuiu para que o processo se tornasse mais moroso, em contradição com a urgência que o caso requer
27. Além disso, as oitivas e diligências relativas à caracterização da situação emergencial e compatibilidade dos preços com os praticados no mercado são medidas pertinentes e oportunas para garantir o regular exercício da ampla defesa, tanto por parte do Serpro quanto da empresa contratada.
28. Nada obstante, ao contrário do que o Serpro alega, a realização de novas oitivas e diligências não contraria o despacho do Relator, que fez a seguinte ressalva (peça 70, p. 4, item 22) :
'Ante o exposto, decido:
iv) orientar a unidade instrutora para que atente às seguintes questões:
iv.3) a avaliação acerca da necessidade de novas oitivas, inclusive da empresa contratada, para a solução acerca do mérito da contratação, caso haja apontamentos em relação aos quais ainda não foi promovido o contraditório  (grifou-se) .'
29. No caso em tela, verifica-se que a instrução anterior apontou novos elementos que, em princípio, reforçariam a necessidade de manutenção da cautelar. Tendo em vista que o Relator determinou que a unidade técnica se pronunciasse acerca do mérito da medida cautelar, eventual determinação do Tribunal para que o Serpro venha a anular a contratação demanda que ele e a empresa contratada sejam previamente ouvidos (peça 70, p. 3, item 18) . Portanto, a Sefti atuou de forma zelosa, ao assegurar o contraditório e a ampla defesa, por meio de novas oitivas.
30. Quanto ao argumento 'a', assiste razão ao Serpro ao afirmar que seu normativo interno dispensa a elaboração de ETP, conforme norma GA 018 (peça 89, p. 18, 'observação 3') . Contudo, entende-se que essa desobrigação extrapola o disposto na Lei 13.303/2016, uma vez que a referida lei não autoriza essa exceção para os casos de emergência. Além disso, ainda que essa desobrigação fosse prevista em lei, isso não dá a permissão à estatal para deixar de definir e justificar adequadamente aspectos elementares da contratação, tais como escopo, preços e a situação de urgência no caso de dispensa da licitação.
31. No que concerne ao argumento 'b', assiste razão ao Serpro ao alegar que não faz parte do Sisp, porém importa dizer que a IN-SGD/ME 1/2019 consolida boas práticas de contratações de TI, que estão positivadas em diversas Leis e na jurisprudência do TCU. No caso em apreço, foram constatados vícios graves na contratação, conforme será visto nos parágrafos 39-57, de modo que a mera afirmação do Serpro de que a contratação se revela plenamente regular não se prova verdadeira.
32. Em relação à exposição do item 'c', o Serpro não contrapôs os argumentos e evidências da instrução pretérita (peça 67, p. 18-22, itens 111-134) , a qual já havia refutado os argumentos citados novamente pelo Serpro, conforme os itens 50 a 91 da primeira manifestação apresentada (peça 38) , quanto aos indícios de sobrepreço.
33. Quando ao item 'd', entende-se que, em primeiro lugar, o Serpro não esclareceu qual a necessidade de ter um custo da ordem de R$ 1,5 milhão com a aquisição de ferramentas para testes e certificações, sendo que ao final da contratação essas licenças não serão de propriedade da empresa. Assim, não é razoável do ponto de vista econômico arcar com a aquisição de produtos sem o respectivo direito de utiliza-los posteriormente. E se os fosse utilizar, ainda assim seria necessário demonstrar os motivos da escolha e a adequabilidade dos preços. Ao contrário disso, o Serpro limitou-se a dizer que não sabe quais seriam esses softwares a serem utilizados (peça 79, p. 8, parágrafo 25) .
34. Também, não existe memória de cálculo dos custos de licenciamento, de modo que o Serpro não demonstrou se o valor orçado é razoável. Além do mais, o Serpro não avaliou criticamente a economicidade de aproveitar o uso de seus próprios softwares. No caso concreto, observa-se que a empresa pública possui licenças de dois softwares que teoricamente seriam fornecidos pela PwCTI na contratação sob análise (Fortify e Webinspect) , conforme documento obtido por meio de diligência (peça 80, p. 4, item 'k'; e peça 81) . Ainda que exista justificativa técnica para que a empresa contratada forneça seu próprio software, essa decisão deveria ser fundamentada com base em critérios econômicos, em atenção ao art. 31 da Lei das Estatais, o que não foi verificado no caso em apreço. Por tais razões, entende-se que houve falha na justificativa da economicidade da contratação, possivelmente onerando o contrato de forma indevida.
35. No que diz respeito ao item 'e', a presente representação não se trata de interferência na gestão das empresas estatais nem ingerência no exercício de suas competências. Os recursos públicos geridos pelos órgãos e entidades que compõem a Administração Pública Federal estão, constitucional e legalmente, submetidos ao controle do Congresso Nacional, por meio do TCU (artigos 70 e 71 da Constituição Federal) . A aplicação da discricionariedade pelo administrador público não pode conduzir a atos que ignorem o interesse público nem os requisitos da lei. Portanto, o exercício do poder fiscalizatório pelo TCU não invade o âmbito de discricionariedade do administrador, como alegou o Serpro.
36. Por fim, quanto à solicitação de classificação de peças sigilosas, embora o Serpro não tenha apresentado individualmente a fundamentação de cada uma das peças, informa-se que, por conservadorismo, o pleito foi atendido, atribuindo-se chancela de sigilo nos documentos solicitados. Contudo, ao solicitar que os demais documentos que contenham menção a esses documentos sejam tratados como sigilosos, entende-se que não há razão para tanto, uma vez que o teor das instruções se refere à análise dos documentos obtidos. Ademais, a aposição de chancela de sigilo vai de encontro ao que dispõe o art. 3º, inciso I, da Lei 12.527/2011:
'Art. 3º Os procedimentos previstos nesta Lei destinam-se a assegurar o direito fundamental de acesso à informação e devem ser executados em conformidade com os princípios básicos da administração pública e com as seguintes diretrizes:
I - observância da publicidade como preceito geral e do sigilo como exceção;' (grifou-se) 
Possível situação emergencial que justificasse a dispensa de licitação
37. Provocado a se manifestar sobre os apontamentos da instrução constante à peça 67 de que a suposta emergência não teria sido baseada, em princípio, em dados confiáveis ou pareceres das áreas técnicas, o Serpro se limitou a responder que 'Não.' (peça 80, p. 1, item 'a') , o que sugere que não concorda com as conclusões da instrução anterior, mas também sem apresentar elementos técnicos para comprovar a situação emergencial ou confrontar os argumentos da Sefti.
Análise das manifestações
38. Portanto, persiste o entendimento de que o Serpro, no caso em apreço, não logrou êxito em comprovar a situação de urgência que possa ocasionar prejuízo ou comprometer a segurança, abrangendo somente os bens necessários ao atendimento da situação emergencial, em virtude das seguintes razões já relatadas (peça 15, p. 3-5, itens 17-35 e 48-51; e peça 67, p. 7-12, item 50-65) :
a) o Serpro, como empresa especializada em tecnologia da informação e desenvolvedora de sistemas críticos para a Administração Pública, possui a necessária expertise para realizar a análise considerada emergencial nos sistemas objeto da contratação;
b) o lapso decorrido entre a ocorrência da falha no sistema Pucomex DU-E e a celebração do Contrato 73.353/2020 (4/2/2020) denota, em princípio, inexistência de emergência premente que prescinda do regular procedimento licitatório voltado a obter a proposta mais vantajosa para o Serpro, conforme dispõe o art. 31 da Lei 13.303/2016;
c) uma vez que o problema no sistema Pucomex DU-E, que caracterizaria a situação de emergência, já foi devidamente corrigido, e bem antes da contratação em tela, em tese, evitando a ocorrência de danos irreparáveis ao país, entende-se que tal situação resta extinta;
d) o escopo da contratação possui amplo objeto, contrariando o disposto no art. 29, inciso VI, da Lei 13.303/2016, o qual preconiza que a dispensa de licitação em função de emergência se destina somente para os bens necessários ao atendimento da situação emergencial; e
e) não determinante, mas relevante no contexto, a Auditoria Interna do Serpro, por meio de nota de auditoria do dia 28/2/2020 (peça 52) , também não identificou urgência da contratação.
Compatibilidade dos preços com os praticados no mercado
39. Provocado a se manifestar sobre os indícios do superdimensionamento dos serviços, tanto em termos de alocação de mão de obra quanto dos valores a serem pagos considerando dados da primeira ordem de serviço, o Serpro se limitou a responder que 'Não.' (peça 80, p. 2, item 'e') .
40. No que diz respeito detalhamento da metodologia do cálculo do sobrepreço empreendido pela unidade técnica (peça 67, p. 20-21, itens 125-129) , o Serpro informou que contratou a melhor proposta técnica com o melhor preço, não entendendo que tenha ocorrido sobrepreço (peça 80, p. 3, item 'g') .
41. Quanto às justificativas acerca de o porquê a contratada não poderia utilizar o licenciamento de forma temporária ou os softwares de segurança da informação já utilizados pelo Serpro, a estatal informou que os requisitos técnicos para a contratação não exigiam nem limitavam ferramentas ou fornecedores específicos, ficando sob a responsabilidade de a contratada descrever a melhor forma para atender os requisitos, evitando que os resultados pudessem ser influenciados com as configurações e ajustes das ferramentas instaladas no Serpro. Adicionalmente, permitiria à contratada melhores resultados e mais eficiência por utilizar ferramentas de sua expertise (peça 80, p. 3, item 'f') .
Análise das manifestações
42. Examinando as respostas apresentadas, verifica-se que o Serpro não enfrentou diretamente os argumentos da instrução pretérita (peça 67, p. 18-20, itens 111-123) , em que apontava indícios de superdimensionamento dos serviços, assim resumidos:
a) a análise da OS 1/2020 permitiu concluir que seriam necessários, aproximadamente, dezessete profissionais para a confecção de quatro arquivos (169,5 / 10) . Contudo, de acordo com a resposta da PwCTI (peça 40, p. 9) , foi previsto apenas um gerente de projeto no Contrato 73.353/2020, perfil responsável por elaborar esses tipos de artefatos. Ainda que ele, porventura, tenha contado com a colaboração de outros profissionais em algum momento nesses quatro dias, não se vislumbra a possibilidade de dezessete profissionais trabalhando de forma dedicada nesses quatro arquivos de apoio;
b) comparando os valores praticados no Contrato 73.353/2020 com a contratação do Banco Central do Brasil (BCB) , percebe-se que o banco pagou menos por um trabalho de quarenta dias úteis (8 semanas x 5 dias) que o Serpro estimou pagar por um trabalho de apenas quatro dias. Frise-se que as oito semanas do BCB tinham como objetivo, o motivo real da contratação, ou seja, a consultoria em segurança cibernética para avaliações de resiliência cibernética e risco cibernético e os quatros dias do Serpro a confecção de quatro artefatos de apoio; e
c) considerando as premissas conservadoras a seguir, o valor total estimado da contratação seria R$ 6.881.033,02, que equivale a apenas 56% do valor contratado (R$ 12.317.301,14) e uma diferença de R$ 5,4 milhões: (i) todos os trinta profissionais previstos nas seis equipes seriam do perfil sênior; (ii) o maior valor identificado em licitações públicas recentes do salário dos prováveis perfis das equipes (R$ 28.918,35) ; (iii) o maior valor do gerente de projetos do Quadro 2 (R$ 22.158,05) ; (iv) o valor de cada um dos gerentes de equipes equivaleria a 130% do maior salário da equipe (R$ 37.593,85) ; (v) o valor referente aos executivos da PwCTI faz parte da taxa de administração já embutida no valor total de todos os 37 profissionais; (vi) o período do cálculo seria arredondado para quatro meses, em vez de 3,63 meses do contrato (109 dias / 30) ; (vii) todos os 37 profissionais seriam alocados ao projeto no primeiro dia do contrato e desalocados somente no último dia. Para registro a formula ficaria: (R$ 28.918,35 x 30 + R$ 22.158,05 x 1 + R$ 37.593,85 x 6) x 4 meses.
43. Em relação ao esforço necessário para executar a OS 1/2020, tendo em vista as 678 horas estimadas para sua realização, concluiu-se que seriam necessários, aproximadamente, dezessete profissionais para a confecção de quatro arquivos (ver detalhamento no parágrafo 116 da peça 67, p. 19) . Nada obstante, a PwCTI declarou em sua resposta (peça 40, p. 9) que destinou apenas um gerente de projeto no Contrato 73.353/2020, perfil responsável por elaborar estes tipos de artefatos.
44. E, no caso concreto, a despeito de o Serpro ter afirmado que todo o contrato seria executado em suas dependências (peça 80, p. 2, item 'd') , apenas seis profissionais tiveram acesso às instalações da estatal durante o período de realização da OS 1/2020 (de 4 a 7/2/2020) . Ressalta-se que o superdimensionamento havia considerado o período integral do gerente de projetos. Todavia, o gerente de projeto não começou dia 4/2/2020, o primeiro registro de entrada dele é no dia 5/2/2020 às 16:25 com saída às 19:03. Voltou no dia seguinte, 6/2/2020 às 09:34 e saiu às 18:19. No dia 7/2/2020, quando ocorreu a conclusão da OS 1/2020, não houve registro de presença dele nas instalações do Serpro. Ainda, dos trinta profissionais previstos, identificou-se apenas sete que entraram nas dependências do Serpro no intervalo de 12/2 a 27/2, sendo que parte deles só entrou durante quatro dias.
45. Dessa maneira, observa-se que as informações de registros das catracas ratificaram o indício de sobrepreço, sendo que o cálculo utilizado havia sido conservador, uma vez que considerou dezessete profissionais trabalhando de forma dedicada durante o período integral para execução da OS (peça 67, p. 18-19, itens 113-121) . Para facilitar o entendimento e as análises acima sobre as informações de registros das catracas das instalações do Serpro, foi elaborado um quadro com as informações consolidadas a partir dos documentos obtidos junto ao Serpro (peças 83-86) , conforme 'Apêndice I - Resumo das presenças dos profissionais da contratada nas instalações do Serpro'. Naquele apêndice é possível observar, por exemplo, que, nos quatorze dias úteis existentes entre 5 a 27/2/2020, o profissional da contratada que mais vezes esteve nas instalações do Serpro o fez em apenas sete dias. Também há profissionais que estiveram apenas uma vez.
46. Quanto ao licenciamento dos softwares, a resposta do Serpro não afasta as falhas e irregularidades apontadas na análise dos parágrafos 33-34.
47. Entende-se que a materialidade de uma contratação por dispensa demandava, no mínimo, a obtenção e consecutiva análise crítica das propostas colhidas e respectivas planilhas de custos e formação de preços, em nível de detalhamento que permitisse a identificação dos recursos produtivos utilizados (insumos) , com as respectivas quantidades e custos. No entanto, o Serpro limitou-se a afirmar que obteve a proposta técnica com o melhor preço, mas sem apresentar elementos que validassem o valor estimado e comprovassem a sua economicidade.
48. Dessa maneira, os documentos obtidos por meio de diligência corroboram os cálculos elaborados na instrução pretérita, verificando-se que a compatibilidade dos preços com os praticados no mercado não foi demonstrada em relação ao Contrato 73.353/2020, motivo pelo qual se reitera o entendimento de que a contratação foi irregular.
Demais irregularidades identificadas na contratação
49. De acordo com a instrução precedente:
'Ademais, não foram definidos, sequer para alguns casos, quais seriam os entregáveis e muito menos os critérios de qualidade esperados (peça 67, p. 11, item 66) .
Refere-se ao indício, levantado pela equipe de auditoria do Serpro, em que a empresa pública não teria obtido autorização dos respectivos proprietários dos sistemas objetos da contratação para compartilhamento, por exemplo, do código fonte. Assim, em princípio, não teria como realizar teste de invasão, análise de vulnerabilidade, análise de código e controle de acesso lógico sem acesso ao código fonte dos sistemas e servidores de aplicação onde estão hospedados esses sistemas (peça 67, p. 12-13, itens 80-81) .
Há o risco de exequibilidade para conclusão de todos os entregáveis previstos pela contratada aventada na nota de auditoria, que assim discorreu (peça 52) : '13. Considerando a quantidade, a complexidade e a diversidade dos sistemas selecionados para análise de integridade, apresentados no item 8.1 deste Informe, percebe-se hipótese de risco quanto à exequibilidade para conclusão de todos os entregáveis previstos, haja vista o fim da vigência do contrato em 22/5/2020, em caráter impreterível' (peça 67, p. 12, itens 75-79) .
50. Questionado se parte do escopo da contratação não teria sido definida pelo próprio Serpro, mas, sim, pelas empresas consultadas, em especial pela empresa contratada, a empresa pública respondeu que 'Não' (peça 80, p. 1, item 'b') .
51. Indagado se haveria risco de exequibilidade para conclusão de todos os entregáveis previstos pela contratada, haja vista o prazo de menos de quatro meses previsto no contrato, o Serpro informou que 'Não, e ainda que ocorressem, os serviços não concluídos não seriam pagos' (peça 80, p. 2, item 'c') .
52. Inquirido se obteve autorização dos respectivos proprietários dos dez sistemas objetos da contratação para que terceiros tivessem acesso as respectivas documentações, o Serpro respondeu: 'Não, o objeto da contratação visa atuar no processo de desenvolvimento da empresa e não diretamente nos produtos dos clientes. Todo o trabalho deverá ser realizado dentro da empresa e sob a supervisão do corpo funcional do Serpro. Contudo, com o avanço dos trabalhos, caso exista necessidade de avaliar produtos ou subprodutos de sistemas específicos, o Serpro procederá com o pedido de autorização junto ao cliente proprietário da solução, descabendo, ao contrário, movimentar a máquina pública sem motivação' (peça 80, p. 2, item 'd') .
53. Sobre o questionamento se os processos e procedimentos de desenvolvimento, testes e governança/gestão de cada um dos dez sistemas objetos do Contrato 73.353/2020 diferem totalmente entre si, o Serpro respondeu que 'Não' (peça 80, p. 4, item 'i') .
Análise das manifestações
54. Independentemente de o escopo da contratação ter sido definido pelo Serpro ou não, entende-se que houve falhas no planejamento em razão de que, para alguns casos, não foram definidos quais seriam os entregáveis e muito menos os critérios de qualidade esperados. Isso leva ao risco de pagar por um serviço sem que haja um resultado concreto para a Serpro, violando o art. 31 da Lei 13.303/2016.
55. Também há que registrar que, quanto à possibilidade de inexequibilidade do contrato, risco inclusive apontado pela Auditoria Interna da estatal (peça 52) , o Serpro se limitou a afirmar que não há tal risco, mas não apresentou elementos que demonstrem tal afirmativa. Além disso, ao afirmar que caso ocorra a não execução 'os serviços não concluídos não seriam pagos', o Serpro fala apenas o que é óbvio, isto é, qual sentido haveria em se pagar por serviços não executados?
56. Em que pese essa afirmação, a análise empreendida por esta unidade técnica mostra que a primeira ordem de serviço aberta (OS 1/2020) caminhava para resultar em pagamento por serviços não executados, conforme se depreende dos parágrafos 42-45 desta instrução.
57. Em relação às autorizações dos proprietários dos sistemas, nota-se que o Serpro não as obteve. Nesse sentido, ressalta-se que é inviável a realização de testes de análise de código-fonte (SAST) sem acesso direto ao código. A própria PwCTI, em sua metodologia de trabalho, adotou como premissa o acesso ao código-fonte dos sistemas para execução das seguintes atividades: 'Validar configuração dos códigos fontes nas aplicações' e 'Realizar varreduras dos códigos fontes' (peça 7, p. 39) . Consequentemente, essa é mais uma situação em que haverá dispêndio do recurso financeiro sem a obtenção do resultado esperado.
58. Tendo em vista o prazo exíguo estimado para execução do contrato, ou a contratada não iria fazer os testes SAST, por falta de autorização dos donos dos sistemas (Receita Federal do Brasil [RFB], por exemplo) ou iria fazê-los à revelia dos proprietários. Na primeira hipótese, estar-se-ia diante de inexecução contratual parcial, com razoável dúvida acerca do benefício real da contratação. Na segunda, poder-se-ia estar diante de franqueamento de informações sensíveis da Administração Pública Federal a terceiros não autorizados. Ainda tendo como referência a RFB, não se está afirmando que seria franqueado sigilo fiscal a terceiros, mas sim algoritmos como as trilhas de malha fina de Imposto de Renda, critérios de classificação de receitas, critérios de inteligência de fiscalização tributária, dentre várias outras informações sensíveis que constam dos códigos-fontes dos sistemas que seriam avaliados.
59. Por fim, ao ser indagado se os processos e procedimentos de desenvolvimento, testes e governança / gestão de cada um dos dez sistemas objetos do Contrato 73.353/2020 diferem totalmente entre si, o Serpro se limitou a responder 'Não' (peça 80, p. 4, item 'i') , o que leva a crer que os processos e procedimentos são os mesmos.
60. Nesse sentido, importa observar a proposta da PwCTI que serviu de base para sua contratação: ao descrever a atividade 'Processos de Governança', pela qual ela estimou serem necessárias 6.095 horas, totalizando R$ 2.291.750,00 (peça 6, p. 105) , a proponente destacou como uma das principais atividades de diagnóstico a 'análise dos processos de desenvolvimento, sustentação e continuidade operacional dos sistemas suportados pelo Serpro' (peça 6, p. 25) e como um dos entregáveis a 'identificação de oportunidade de melhorias de processos de desenvolvimento, sustentação e continuidade operacional dos sistemas suportados pelo Serpro' (peça 6, p. 25) . Ainda que haja outras análises a serem feitas, como relatado na referida proposta, seria necessário, no mínimo, que houvesse um deflator relativo aos trabalhos que serão executados apenas uma vez e replicados nos demais sistemas.
61. Todavia, a proponente limitou-se a definir o quantitativo de horas em função do tamanho dos sistemas a serem analisados (peça 6, p. 105) , desprezando que parte significativa do trabalho seria feita uma única vez. Da mesma forma que a proponente não levou isso em consideração, o Serpro, mesmo tendo conhecimento de que seu processo de desenvolvimento é único, não fez qualquer ressalva a respeito, contribuindo para que eventual sobrepreço viesse a ocorrer em caso de continuidade da contratação.
Conclusões sobre as manifestações do Serpro
62. Conforme visto nas análises das respostas do Serpro, além dos documentos apresentados em sede de diligência, não foi possível demonstrar a urgência da contratação que justifique a dispensa de licitação, bem como afastar os indícios de sobrepreço. Além disso, foram constatadas falhas que apresentam o risco de o Serpro realizar despesa pública sem que haja retorno direto à entidade. Dessa forma, conclui-se pela necessidade de anulação do Contrato 73.353/2020.
PwCTI
Considerações iniciais
63. Inicialmente, a PwCTI reiterou o pedido de disponibilização dos documentos 40, 51 e 56 que prejudicariam a análise integral da peça 67, protestando pelo oferecimento de esclarecimentos complementares tão logo regularizado o acesso (peça 93, p. 1) .
64. Além disso, a PwCTI discorreu sobre os seguintes assuntos nos itens '1' a '6': (i) observância de sigilo e das normas de segurança; (ii) indicação de nomes dos profissionais da contratada; (iii) relação de profissionais que foram cadastrados na rede do Serpro; (iv) metodologia de trabalho; (v) controle de acesso aos sistemas do Serpro; e (vi) controle de acesso aos sistemas do Serpro por eventuais subcontratadas da PwCTI (peça 93, p. 1-6) .
Análise das considerações iniciais
65. Quanto à necessidade de acesso aos documentos, informa-se que as peças se referem a documentos enviados pelo Serpro ao TCU. A peça 40 é um documento que deve ser de conhecimento da empresa contratada, pois se refere ao escopo da contratação. Já as peças 51 e 56 são documentos elaborados pela própria empresa contratada, enviados pelo Serpro ao TCU em resposta à oitiva anterior (peça 92, p. 2, item 6) .
66. De acordo com o art. 17, § 1º, da Resolução-TCU 294/2018, o acesso à informação não pública deve permanecer restrito a pessoas que tenham necessidade de conhecê-la. Tendo em vista o teor das referidas peças, não assiste razão à empresa ao alegar que necessitaria de acesso a tais peças para poder fornecer resposta a esta Corte de Contas. O art. 163, § 2º, do RI/TCU, assevera que os pedidos de vista ou cópia poderão ser indeferidos se existir motivo justo, razão pela qual será proposto o indeferimento o pedido.
67. Em relação aos tópicos abordados nos itens 1-6 da resposta da empresa, entende-se que são elementos secundários, de forma que não são relevantes para análise do mérito da cautelar, no que diz respeito à urgência, compatibilidade de preços e demais irregularidades. Como também não enfrentam os argumentos das instruções anteriores, entende-se pertinente não realizar análise aprofundada dos referidos itens.
Compatibilidade dos preços com os praticados no mercado
68. A PwCTI ratifica o disposto na manifestação anteriormente apresentada, no sentido de que a Sefti partiu de premissa equivocada ao avaliar o custo dos serviços a partir das horas incorridas pelos profissionais da PwCTI. De acordo com a empresa, o valor do projeto foi orçado em razão da complexidade dos entregáveis e da senioridade dos profissionais alocados com alta especialização. Assim, independentemente do tempo despendido para a execução dos serviços, a empresa alega que estes atenderam à premência do projeto que demandava celeridade e acuidade dos profissionais envolvidos (peça 93, p. 6) .
69. A PwCTI reforça o entendimento sobre a impossibilidade de comparação objetiva entre os preços praticados em outros contratos de consultoria, diante da grande variação dos níveis de complexidade. Ainda segundo ela, há um alto grau de customização dos serviços oferecidos a cada cliente, o que prejudica a comparação objetiva e 'aritmética' dos custos da hora média trabalhada para cada cliente, razão pela qual não prospera a suspeita de superdimensionamento de preço dos serviços (peça 93, p. 7) .
70. Quanto ao custo das ferramentas, destaca que estimou a utilização de soluções de mercado para a utilização no projeto que foram descritas na página 35 da Proposta Técnica da PwCTI e não se limitavam aos sistemas apontados pelo TCU (peça 93, p. 7) .
Análise das manifestações
71. Foi dada a oportunidade à PwCTI para comprovar a razoabilidade dos custos relativos à execução do Contrato 73.353/2020, bem como apresentar uma planilha com demonstrativos de formação de preços de cada um dos serviços que justificasse o valor da contratação (R$ 12.317.301,14) de forma clara e objetiva.
72. Entretanto, não pode a empresa apenas alegar que alocou profissionais especializados para executar os serviços. A PwCTI não apresentou nenhum cálculo aritmético objetivo que explique a composição dos preços dos serviços. Além disso, não explicou a discrepância em relação aos valores praticados na contratação do BCB. Nesse sentido, vale reforçar as conclusões das instruções anteriores que apontaram indícios de superdimensionamento em três perspectivas: (i) análise da quantidade de horas para executar atividades X profissionais alocados pela contratada; (ii) análise comparativa com contratos similares de consultoria na administração pública; e (iii) análise em função dos salários similares praticados em contratações públicas dos perfis necessários para executar as atividades previstas.
73. Em relação às ferramentas para executar os serviços, verifica-se que a proposta da PwCTI apenas faz menção aos softwares a serem utilizados, sem demais informações sobre o valor individual dos licenciamentos.
74. Considerando a hipótese de dispensa de licitação, é temerária a contratação de serviços sem a respectiva composição dos custos em nível de detalhamento que permita à entidade pública avaliar objetivamente o preço proposto pela empresa a ser contratada. Entende-se que é imprescindível que a proposta da empresa discrimine os valores dos serviços, com o intuito de identificar eventuais valores desarrazoados ou inconsistências em relação ao orçamento.
75. Portanto, a falta de transparência impossibilita que se conheçam os critérios utilizados para a formação do preço admissível, havendo fortes indícios de que com o prosseguimento da contratação se incorrerá em pagamentos por horas superdimensionadas ou por atividades sem um resultado definido e mensurável para o Serpro.
Conclusões sobre as manifestações da PwCTI
76. Com base nas análises das respostas da PwCTI, verifica-se que os argumentos apresentados não são suficientes para os afastar fortes indícios de superdimensionamento dos serviços apontados nas instruções anteriores (peça 15, p. 5-7, itens 38-56; e peça 67, p. 18-20, itens 111-123) , de modo que se conclui que não foi demonstrada a compatibilidade dos preços praticados no Contrato 73.353/2020, no valor de R$ 12.317.301,14. Dessa forma, restou demonstrada a necessidade de anulação do Contrato 73.353/2020.
CONCLUSÃO
77. Observa-se, incialmente, que o Relator conheceu da presente representação por meio do item 31.1 do despacho datado de 28/2/2020 (peça 20) .
78. Os argumentos apresentados pelo Serpro e PwCTI, analisados ao longo da presente instrução, não afastaram as irregularidades apontadas nas instruções precedentes (parágrafos 62 e 76) . Adicionalmente, as evidências obtidas em sede de oitiva e diligência também corroboram com esse entendimento.
79. Assim, constata-se que a dispensa de licitação feita pelo Serpro que resultou no Contrato 73.353/2020 foi indevida, pois não restou caracterizada a emergência (que foi o fundamento utilizado) . Como agravante, utilizando parâmetros de outras contratações públicas, tais como salário de profissionais e valores das atividades similares, verifica-se que há sólidos indícios de sobrepreço e falhas que apontam para o risco de pagamentos irregulares por horas superdimensionadas, ou por serviços que não foram definidos adequadamente, em termos de produtos entregáveis e critérios de qualidade esperados, o que justifica fixar prazo para anulação do contrato, visto que o seu prosseguimento, além de provocar possível dano ao Erário, ofende os artigos 29, inciso XV, 30, § 3º, inciso III, e 31 da Lei 13.303/2016.
80. Conforme despacho do Relator de 11/5/2020, a Sefti foi incumbida de priorizar a análise acerca do mérito da regularidade da contratação, 'sem prejuízo de eventual aprofundamento sobre outras questões no âmbito deste processo em momento posterior' (peça 70, p. 4, item iv.2) . Por esse motivo, deixa-se de fazer, neste momento, análises acerca de eventual responsabilização dos gestores responsáveis pela contratação, as quais deverão ser efetuadas oportunamente.
81. Quanto à solicitação do Serpro de apor chancela de sigilo nos documentos dos autos que fazem menção a suas peças sigilosas, não há essa necessidade, uma vez que o conteúdo das instruções faz apenas análises sobre as informações prestadas sob a ótica da licitação pública. Nesse sentido, propõe-se negar a solicitação (parágrafo 36) .
82. Já em relação à solicitação da PwCTI para ter acesso às peças sigilosas, verificou-se que os documentos não são necessários para a sua oitiva, visto que são documentos que ela mesma produziu ou teve acesso previamente para ser contratada pelo Serpro, motivo pelo qual se propõe indeferir o pedido (parágrafos 65-66) .
PROPOSTA DE ENCAMINHAMENTO
83. Ante todo o exposto, submetem-se os autos à consideração superior, propondo:
83.1. conhecer a presente representação, satisfeitos os requisitos de admissibilidade previstos nos arts. 235 e 237, inciso VII, do Regimento Interno deste Tribunal, c/c o art. 81, inciso I, da Lei 8.443/1992 e no art. 103, § 1º, da Resolução - TCU 259/2014;
83.2. com fundamento no artigo 71, inciso IX, da Constituição Federal, c/c artigo 45 da Lei 8.443, de 1992, assinar prazo de quinze dias para que o Serviço Federal de Processamento de Dados, no que tange ao Contrato 73.353/2020, pactuado com a empresa PricewaterhouseCoopers Tecnologia da Informação Ltda., adote as medidas abaixo, necessárias ao exato cumprimento da lei:
83.2.1. anulação do referido contrato, tendo em vista que sua manutenção contraria o disposto nos artigos 29, inciso XV, 30, § 3º, inciso III, e 31 da Lei 13.303/2016; e
83.2.2. informação a este Tribunal acerca das medidas adotadas;
83.3. com fundamento no art. 3º, inciso I, da Lei 12.527/2011, indeferir o pedido de apor chancela de sigilo nas instruções que fazem análises sobre documentos sigilosos, formulado pelo Serviço Federal de Processamento de Dados;
83.4. com fundamento no art. 163, § 2º, do Regimento Interno do TCU, indeferir o pedido de cópia das peças 40, 51 e 56 destes autos, formulado pela empresa PricewaterhouseCoopers Tecnologia da Informação Ltda.;
83.5. comunicar ao representante, ao Serviço Federal de Processamento de Dados e à empresa PricewaterhouseCoopers Tecnologia da Informação Ltda. a decisão que vier a ser adotada nestes autos; e
83.6. nos termos do art. 8º da Resolução-TCU 315/2020, fazer constar, na ata da sessão em que estes autos forem apreciados, comunicação do Relator ao Colegiado no sentido de que os autos sejam restituídos à Secretaria de Fiscalização de Tecnologia da Informação para prosseguimento do feito."
	É o relatório.

Thiago Lopes Corte Real (179.820/OAB-SP) e outros, representando Pricewaterhousecoopers Tecnologia da Informação Ltda.; Rafael Effting Cabral (42868/OAB-DF) e outros, representando Serviço Federal de Processamento de Dados.

Não atuou.

REPRESENTAÇÃO. DISPENSA DE LICITAÇÃO. SERVIÇO DE AVALIAÇÃO DE PROCESSOS E TECNOLOGIA, ARQUITETURA, FERRAMENTAS E SEGURANÇA DA INFORMAÇÃO. DEFERIMENTO DE CAUTELAR SUSPENSIVA DO CONTRATO. OITIVAS. CONHECIMENTO. PROCEDÊNCIA PARCIAL. IRREGULARIDADES RELATIVAS À CARACTERIZAÇÃO DA SITUAÇÃO DE EMERGÊNCIA E À ADEQUAÇÃO DO PREÇO CONTRATADO. DETERMINAÇÃO PARA REPACTUAÇÃO DOS VALORES DO CONTRATO. CASO NÃO VIÁVEL A RENEGOCIAÇÃO, ASSINATURA DE PRAZO PARA ANULAÇÃO DO CONTRATO.

REPRESENTAÇÃO (REPR)

Secretaria de Fiscalização de Tecnologia da Informação (Sefti).

Trata-se de representação, com pedido de medida cautelar, formulada pelo Ministério Público junto ao Tribunal de Contas da União (MPTCU) , a respeito de possíveis irregularidades ocorridas no processo administrativo 130-2020 do Serviço Federal de Processamento de Dados (Serpro - UASG 806030) , o qual se refere à dispensa de licitação fundamentada em situação emergencial, conforme o art. 29, inciso XV, da Lei 13.303/2016.
O processo de dispensa originou o Contrato 73.353/2020, celebrado com a empresa PricewaterhouseCoopers Tecnologia da Informação Ltda. (PwCTI) , em 4/2/2020, tendo por objeto "a avaliação de processos e tecnologia, arquitetura, ferramentas e segurança da informação" de dez sistemas do Serpro. O prazo de vigência seria até 22/5/2020, ou seja, com duração de 109 dias, e o valor do contrato é de R$ 12.317.301,14 (peça 6) . 
O representante alegou, em suma, que: i) não estaria caracterizada a situação emergencial, uma vez que a consultoria para avaliação dos processos e tecnologia seria para dez sistemas do Serpro, ou seja, caracterizando objeto amplo; ii) haveria possível relação entre o Diretor Jurídico e de Governança e Gestão do Serpro e a empresa contratada, ocasionando possível conflito de interesse, bem como que não teria havido aderência ao princípio da segregação de funções, pois tal gestor seria o requisitante dos serviços e o autor do parecer jurídico que analisou a contratação; e iii) não estaria justificado o valor contratual, supostamente alto para um serviço de natureza intelectual para ser executado em poucos meses.
Em exame preliminar, restando caracterizados os requisitos da plausibilidade jurídica (fumus boni iuris) e do perigo da demora (periculum in mora) , deferi medida cautelar inaudita altera parte no sentido de que a execução contratual fosse suspensa até nova deliberação deste Tribunal. Foram promovidas as oitivas do Serpro e da PwCTI. Tais medidas foram referendadas pelo Plenário, nos termos do Acórdão 445/2020-TCU-Plenário.
Ao analisar as respostas apresentadas, a Secretaria de Fiscalização de Tecnologia da Informação (Sefti) propôs, inicialmente, a manutenção da cautelar e o aprofundamento de apuração dos fatos (peças 67) . 
Dissenti desse encaminhamento, determinando a restituição dos autos à unidade instrutora para que se pronunciasse no mérito quanto à legalidade da dispensa de licitação e à economicidade do Contrato 73.353/2020, autorizando-a, caso necessário, a promover medidas saneadoras para tanto.
A Sefti, então, promoveu novas oitivas das duas interessadas, oportunizando, até mesmo, a contraposição das análises e das conclusões até então empreendidas.
Saneados os autos, a unidade especializada analisou a matéria e encaminhou proposta pela assinatura de prazo para a anulação do Contrato 73.353/2020 e pela adoção de medidas acessórias (peça 98) , a qual contou com a anuência do corpo diretivo da unidade especializada (peças 99-100) . 
Acolho, em essência, a análise empreendida pela Sefti, incorporando-a às minhas razões de decidir. Identificaram-se duas irregularidades principais, a destacar: a contratação direta por dispensa de licitação, sem restar caracterizada a situação emergencial, e os fortes indícios de sobrepreço da contratação.  
Avaliadas em conjunto essas circunstâncias, as quais maculam o procedimento por vício de origem, o deslinde deste processo conduz à não continuidade do contrato nas condições pactuadas.
Dividirei a análise em três partes: regularidade da situação emergencial, a economicidade da contratação e, por fim, um capítulo sobre considerações finais. 
Pela relevância e complexidade da matéria, para os dois primeiros tópicos, enumerei completa síntese dos argumentos trazidos tanto pelo Serpro como pela PwCTI.
II
O episódio, que indicou a necessidade da contratação em análise, decorreu de uma falha, em novembro de 2019, na transmissão dos registros referente à extração e à gestão de informações críticas de dados estatísticos das exportações brasileiras no Sistema Pucomex DU-E, especialmente em divergência nos valores de exportação da Balança Comercial Brasileira. 
Esse fato teria sido amplamente divulgado pelas imprensas nacional e internacional, causando danos à imagem do Ministério da Economia e ao Serpro. Ademais, algumas reportagens chegaram a afirmar que teria havido reflexos, até mesmo, na taxa de câmbio brasileira.
Assim, o Serpro concluiu que necessitava de agir "de forma rápida e assertiva para entender a fundo quais são os fatores que levaram, ou que poderiam ter levado, a este incidente e, principalmente, evitar futuras ocorrências correlatas" (peça 4, p. 40) .
Nesse sentido, a estatal identificou a necessidade de se realizar uma dupla verificação na integridade de 10 sistemas selecionados, que apresentavam maior criticidade. Os segmentos de tecnologia envolvidos na consultoria foram: processos e procedimentos adotados no desenvolvimento e operação de tecnologia da informação (TI) ; avaliação de arquitetura; avaliação das tecnologias e ferramentas utilizadas; e avaliação de segurança.
Trato, inicialmente, do questionamento quanto à regularidade da contratação por dispensa de licitação, fundamentada em situação emergencial, nos termos do art. 29, inciso XV, da Lei 13.303/2016.
Sobre a matéria, o Serpro traz, em suma, os seguintes argumentos (peças 38-39 e 79-80) :
a contratação emergencial não teria decorrido do problema referente ao Sistema Pucomex DU-E, uma vez que a falha fora resolvida por seu corpo técnico, a partir da instalação de "sala de crise";
o incidente no Sistema Pucomex DU-E foi incomum, de difícil observação em processos de avaliação de qualidade, fato esse que alertou a empresa sobre possíveis falhas em seus processos internos e de governança, suscitando dúvidas se seus sistemas estariam sujeitos a falhas de magnitude similar ou maior, com o comprometimento na relação de confiança entre a entidade e o Ministério da Economia, seu controlador;
os dez sistemas foram eleitos como objeto do contrato por serem os mais susceptíveis de gerar alto impacto na sociedade, caso houvesse um erro nos seus funcionamentos;
a situação emergencial seria contínua e perene, ocorrendo até o momento em que se tenha o resultado da consultoria contratada, ocasião na qual se possibilitará orientação para que os eventuais riscos constatados sejam eliminados;
a contratação emergencial buscou avaliação independente, externa e robusta, com empresa de ampla expertise, capaz de realizar as análises no menor tempo possível;
seus sistemas seriam complexos e interligados, não podendo ser desligados, o que demonstraria o altíssimo grau de especificidade da contratação, ponderando que muitos de seus sistemas seriam integrados e que o problema em um poderia gerar um "efeito dominó" nos demais; 
haveria dificuldades de a própria empresa prever e detectar a existência de "sombras" (oportunidades de melhoria) nos seus processos, as quais poderiam ser identificadas de forma mais eficiente com um olhar externo, independente;
a contratação emergencial seria necessária para prevenir a ocorrência de novas falhas e não para atuar após eventuais ocorrências, o que se contrapõe à afirmação quando do deferimento da cautelar de que o Serpro teria condições técnicas para executar tais ações por conta própria, a exemplo do que teria ocorrido na correção das falhas apresentadas pelo Sistema Pucomex DU-E;
os argumentos postos nos itens acima refutariam, então, os fundamentos utilizados no despacho que concedeu a cautelar no sentido de que o escopo da contratação seria bem maior do que a correção da falha no Sistema Pucomex DU-E e de que não haveria evidências de que outros sistemas tiveram problemas semelhantes ou de que a inconsistência pudesse se estender a esses;
a hipótese de utilizar seu corpo técnico para tais tarefas de prevenção, de forma exclusiva ou concomitante com a realização de outras atividades, não seria adequada, pois afetaria demandas rotineiras das áreas correspondentes ou consumiria prazo maior do que o necessário para os trabalhos, além de sua atuação não ter o grau de sofisticação ofertado pela PwCTI;
não seria adequada a assertiva de que o tempo despendido no processo de dispensa poderia ter sido utilizado para a realização de parte ou de todo o procedimento licitatório, uma vez que o objetivo da contratação emergencial teria sido para minorar danos no menor espaço de tempo;
a realização de licitação consumiria ainda maior tempo em virtude da complexidade do objeto, que demandaria a adoção do tipo técnica e preço, com o agravante de que exporia a estatal, por conta da publicidade do certame, ao aumento exponencial de probabilidades de ataques à segurança de seus sistemas por hackers ou crackers;
 a contratação emergencial seria uma decisão discricionária do gestor e que não caberia ao TCU se imiscuir nessa matéria, sendo que seu objeto não poderia ser tratado como uma contratação trivial, o que colocaria em risco a própria relevância como empresa pública estratégica;
presentes as evidências de falhas e erros em seu nível mais operacional, o tempo para conclusão da análise seria emergencial para evitar nova fragilização do Serpro financeiramente pela mácula em sua imagem e reputação;
a situação ora discutida amoldar-se-ia a julgados deste Tribunal, que acolhem como regulares situações nas quais estejam configuradas a necessidade e urgência de atendimento a situação que possa causar prejuízo ou comprometer a segurança de pessoas, bem como para a eliminação do risco identificado, conforme os Acórdãos 397/1994, 2293/2005, 1.138/2011 e 27/2016, todos do Plenário, bem como de julgado do Tribunal de Contas do Estado de São Paulo;
os serviços contratados seriam, ainda, mais necessários devido aos desafios técnicos de atendimento aos seus clientes do setor público, os quais teriam crescido exponencialmente em face da pandemia e das medidas emergenciais do Governo Federal, demandando mais ações de sua área de segurança, especialmente considerando o aumento de ataques cibernéticos no período, conforme noticiado por veículos especializados;
na definição do escopo da contratação, foram seguidos, rigorosamente, os procedimentos constantes em suas normas internas, ressalvando que sua Norma GA 018, versão 06, não exigiria a elaboração de Estudos Técnicos Preliminares para contratações emergenciais descritas no art. 29, inciso XV, da Lei 13.303/2016, e que a empresa não faz parte do Sistema SISP, não sendo a INSGD/ME 1/2019 aplicada para suas contratações;
a contratação apresentou Projeto Básico Simplificado (Supec 115/2020, 3º versão) , o qual demonstraria a regularidade dos procedimentos adotados, que foram devidamente aprovados pelas instâncias da empresa.
De sua parte, a PricewaterhouseCoopers Tecnologia da Informação Ltda. apresenta, em síntese, as seguintes alegações (peças 47 e 93) :
a contratação emergencial teria sido precedida de "concorrência" com três empresas de renome no ramo de consultoria especializada em tecnologia da informação (PwCTI, Accenture e Ernst & Young) , as quais teriam disponibilidade e capacitação de pessoal suficientes para atender à demanda;
às empresas foi apresentado o problema, de forma que elas apresentassem propostas técnica e comercial, incluindo o cronograma de execução, o detalhamento de cada atividade e a precificação;
sua proposta foi a escolhida por apresentar vantagem técnica e comercial em relação às demais, especialmente em relação à proposta da Accenture, uma vez que esta não teria incluído a análise da vulnerabilidade de softwares (SAST) na "plataforma alta", o que traria uma vantagem competitiva de sua proposta da ordem de R$ 2,3 milhões;
teria aceitado um desconto de 10% no preço final solicitado pelo Serpro.
Como relatei acima, a Sefti, em suas análises, concluiu, ao final, pela irregularidade do procedimento de dispensa de licitação, uma vez que não teria restado demonstrada a situação emergencial (peças 67 e 98) . 
Antes de adentramos na apreciação da situação emergencial do caso concreto, alguns pontos das justificativas apresentadas precisam ser tratados.
Inicialmente, não se está questionando a necessidade da contratação, pois cabe exclusivamente ao Serpro identificar suas demandas, em especial as relativas aos sistemas que administra e opera. 
É responsabilidade da empresa pública mapear riscos e adotar os procedimentos pertinentes para que suas necessidades sejam atendidas e resolvidas, seja por meio de soluções internas, seja por meio de contratações. 
Nesse contexto, a matéria sob análise do Tribunal restringe-se, em consonância com sua competência constitucional, aos aspectos de legalidade e de economicidade do procedimento adotado.
Os questionamentos desta Corte acerca da possibilidade de o Serpro realizar, ou não, os serviços por conta própria fazem parte da dialética processual, sem que isso represente a intenção de o Tribunal definir, unilateralmente, a forma como a estatal deve solucionar seus problemas.
Ademais, a alegação de que este Tribunal estaria, também, adentrando na seara discricionária de atuação dos gestores não deve prosperar. A Lei das Estatais (Lei 13.303/2016) autoriza, sim, o gestor a, discricionariamente, escolher, quando caracterizada uma das hipóteses exaustivas de licitações dispensáveis, enunciadas no seu art. 29, se irá ou não realizar a contratação direta por dispensa de licitação. 
Não há, no entanto, discricionariedade na caracterização da hipótese, ou seja, no preenchimento dos requisitos legais para a dispensa de licitação. 
Deve-se observar que mesmo as contratações diretas fundamentadas em situações emergenciais necessitam ser precedidas da suficiente fase de planejamento. Esse planejamento, por sua vez, perpassa pela caracterização da situação emergencial e pela justificativa do preço contratado e da escolha do fornecedor, conforme preceitua o art. 30, § 3º, da Lei 13.303/2016. 
Feitas as considerações acima, registro, em princípio, que não há dúvidas por parte deste Tribunal de que a contratação não tinha como objeto resolver inconsistências ou falhas apresentadas no Sistema Pucomex DU-E, mas, sim, analisar aspectos técnicos e de segurança de 10 sistemas críticos do Serpro.
Comento, ainda, não ser procedente a afirmação de que a unidade instrutora teria tratado a contratação em análise como de natureza trivial. Pelo contrário, foram realizadas e examinadas oitivas em duas etapas, o que reflete tanto o grau de complexidade da matéria quanto o nível de atenção e de cuidado dos auditores deste Tribunal em suas análises, oportunizando total contraditório ao Serpro e à empresa contratada.
Passo a analisar as justificativas quanto à caracterização, ou não, da situação emergencial.
Nas palavras do próprio Serpro, a emergência decorreu de um problema pontual, incomum e não complexo, mas de difícil detecção em avaliações de qualidade realizadas internamente. 
A partir daí, identificou-se a necessidade de averiguar rapidamente se os processos da empresa estavam íntegros, a fim de evitar a ocorrência de novas falhas em sistemas com altíssimos graus de integração e impacto para a administração pública federal.  
Tenho absoluta sensibilidade e consciência dos eventuais riscos e das possíveis consequências que podem advir da ocorrência de inconsistências nos sistemas administrados ou operados pelo Serpro.
Entretanto, isso não é suficiente para caracterizar a situação como emergencial a ponto de justificar a contratação por dispensa de licitação. 
Embora tenha havido uma falha crítica em um dos sistemas do Serpro que teria motivado as discussões sobre a necessidade de verificação da integridade de seus sistemas, não restou demonstrado nos autos indício ou fato concreto que evidenciasse a necessidade de interferência urgente da estatal para evitar ou, até mesmo, prevenir algo iminente e desastroso nos sistemas escolhidos, com evidente e elevado impacto para a empresa e seus clientes. 
Também não foi identificada falha ou inconsistência a ser imediatamente corrigida, de forma a justificar a não realização de certame licitatório.  
Em resumo, o objeto da contratação é algo, predominantemente, exploratório, incerto e preventivo, o que não se amoldaria, essencialmente, a uma situação de urgência. 
A própria amplitude do escopo, que tem natureza de consultoria, depõe contra a contratação emergencial. Lembro que o dispositivo legal do Estatuto das Estatais, art. 29, inciso XV, indica a dispensa de licitação em função de emergência somente aos bens necessários ao atendimento da situação emergencial.
Isso fica mais evidente quando a estatal afirma que a continuidade da situação a exporia a riscos desconhecidos, que poderiam ser de grande abrangência e de grande impacto para a organização. Ora, se o risco é desconhecido, como caracterizar a probabilidade de sua ocorrência, bem como seu impacto, de forma a justificar a emergência?
A Sefti aponta, ainda, fragilidades na caracterização da situação emergencial nos próprios documentos que embasaram a contratação emergencial, tais como: a falta de dados técnicos e a relevância dada para impressões pessoais dos participantes da sala de crise; as ponderações no Parecer Jurídico no sentido de que o Serpro precisava dar resposta ao Ministério da Economia quanto ao ocorrido; de questionamentos de alguns pontos pela Auditoria Interna do Serpro.
Reitero que não se estão ignorando os riscos e as consequências da ocorrência de alguma falha e mesmo de suas criticidades. Ocorre que é forçoso anotar que a melhoria da arquitetura e da segurança de seus sistemas, por exemplo, é matéria cotidiana das empresas de tecnologia da Informação. É de se esperar que tais medidas façam parte da própria resiliência das empresas na condução de situações anormais, seja por meio de planos de contingência, seja por salas de risco, como aconteceu no caso da falha identificada no Sistema Pucomex DU-E.
Quanto à alegação de que uma licitação do tipo técnica e preço, a única possível pela complexidade da matéria, aumentaria exponencialmente as probabilidades de ataques à sua segurança, essa, também, não se mostra apta a fundamentar a contratação direta, pois, para se realizar a licitação, o Serpro não precisaria (nem deveria, obviamente) dar publicidade a informações críticas que pudessem colocar em risco a segurança de seu ambiente computacional. 
O que seria necessário publicar seriam as informações elementares do objeto, os entregáveis, os resultados que se pretende alcançar e o método de aferição dos serviços, publicados normalmente em qualquer outra licitação. 
A Sefti traz, como exemplo para, ainda, contrapor a assertiva do Serpro, a informação de que o Banco Central do Brasil (Pregão Eletrônico 55/2019) realizou licitação sobre avaliação de segurança de seus sistemas sem intercorrências dessa natureza, sendo que a PwCTI se sagrou vencedora. A descrição dos serviços, devidamente detalhados no Termo de Referência, era: "contratação de serviço de consultoria em segurança cibernética para avaliações de resiliência cibernética e risco cibernético. Por resiliência cibernética entenda-se a capacidade de identificação, prevenção, detecção, resposta e recuperação a incidentes cibernéticos. Por risco cibernético entenda-se a exposição a danos e perdas resultantes da ocorrência de incidentes cibernéticos".
Assim, sem maiores evidências trazidas pela estatal, não há como aceitar que a realização de um certame licitatório exporia exponencialmente a estrutura computacional do Serpro a ataques maliciosos. 
Sem nos aprofundarmos na matéria, pois não é objeto deste processo, a assertiva do Serpro de que tais serviços só poderiam ser realizados por licitação do tipo técnica e preço é altamente controversa. Não é demais lembrar que serviços de TI são contratados precipuamente por meio de pregão eletrônico, como vasta e consolidada jurisprudência deste Tribunal.
Também não se acolhem, pelos mesmos motivos dispostos acima, os argumentos de que os possíveis efeitos da pandemia, ao propiciarem maior demanda por serviços de seus clientes públicos e maior possibilidade de ataques à sua segurança, justificariam a situação emergencial, autorizando ou confirmando a contratação direta.
Mesmo reconhecendo que tenha havido aumento da demanda de serviços de TI causada pela pandemia, o Serpro não demonstrou qual seria a correlação desse evento e a situação emergencial, não havendo, até mesmo, ligação cronológica entre os dois fatos. Os documentos produzidos pelo Serpro para fundamentar a contratação não mencionam a pandemia.
A contratação direta foi planejada e decidida antes das alterações no cotidiano das instituições advindas pela crise da Covid-19, hoje, sim, notoriamente conhecidas. 
No que concerne aos julgados trazidos pelo Serpro, esses baseiam-se na tese de que, para a caracterização da situação emergencial, seria preciso certa dose de imprevisibilidade, bem como a existência de risco em potencial a pessoas ou coisas, os quais requereriam urgência no atendimento, ou comprovar que a contratação direta seria o único meio adequado, necessário e efetivo para eliminar iminente risco de dano ou o comprometimento de segurança.
Os pressupostos dos julgados acima não se amoldam ao caso em análise. 
Reitero que o tratamento de riscos em sistemas de TI, mesmo com alta criticidade, faz parte do cotidiano dessas empresas. Em adição, o escopo da contratação é consultoria, predominantemente, de natureza exploratória, preventiva, com foco em eventos que ainda não ocorreram (e podem nem ocorrer) , visando identificar "sombras" (oportunidades de melhoria) , atinente a riscos do próprio negócio da estatal, os quais, nas palavras do próprio Serpro, seriam, pelo menos em certa medida, desconhecidos. 
Nesse cenário, os riscos, as "sombras" (oportunidades de melhoria) podem ou não existir; podem ou não se materializar em falhas ou inconsistências (probabilidade de ocorrência) ; podem ou não resultar em incidente de alto impacto. 
Assim, sem minimizar, de forma alguma, as variáveis e os riscos envolvidos e a própria necessidade da contratação, tais incertezas apontam apenas para a falta de caracterização da situação emergencial. 
Voltando ao evento ocorrido no Sistema Pucomex DU-E, é bom lembrar que o Serpro resolveu imediatamente a falha, em apenas um dia. Não é demais lembrar que a contratação não tem como escopo as correções de falhas porventura identificadas, as quais continuarão a cargo do próprio Serpro. 
A título de ilustração, a Sefti anota que o teor da proposta da empresa PwCTI já indicava que seriam fornecidas apenas recomendações em alto nível para mitigação dos gaps e riscos identificados, avaliação da maturidade dos processos de desenvolvimento, testes e ambientes de pré-produção também em alto nível (peça 7, p. 16-17 e 26) , não estando no escopo a atualização ou desenvolvimento de novos processos/documentação para o contratante (peça 7, p. 16-17, 26, 48) .
No contexto de ocorrência de novas falhas, que podem acontecer mesmo depois de implementadas todas as recomendações dos serviços de consultoria, será o próprio Serpro que irá solucionar eventuais ocorrências, por ser ele o administrador e o operador dos sistemas e por ter o domínio, a capacidade técnica e a expertise necessários. 
Assim, conclui-se, a partir dos elementos constantes do processo de contratação, bem como daqueles apresentados pelo Serpro em sede de oitiva, que não existem elementos suficientes para caracterizar situação emergencial que autorizasse a contratação emergencial ora em análise. Dessa forma, há que se reconhecer vício na origem do processo de contratação, conforme apontado pela unidade instrutora.
III
Passo a analisar a questão referente à adequação dos preços cobrados na contratação direta dos serviços de consultoria.
Sobre a matéria, o Serpro traz, em suma, os seguintes argumentos (peças 38-39 e 19-80) :
o preço do serviço contemplaria todos os custos envolvidos (tributos, reembolso de despesas, uso/desenvolvimento de ferramentas tecnológicas, treinamento dos consultores alocados, lucro, entre outros) , e não somente o custo referente à contraprestação paga ao pessoal alocado, o que descaracterizaria, inicialmente, a simulação feita pela Sefti de que a remuneração média para cada uma das pessoas envolvidas na execução do contrato seria de R$ 73.251,57;
para os serviços contratados, incidiriam as contribuições de PIS e Cofins, sob alíquota de 9,25%, e o ISS, na alíquota de 5%, o que totalizaria 14,5%. Assim, a simulação da Sefti, se admitida, deveria ser reduzida para R$ 64.174,06;
os custos de deslocamentos (viagem, hospedagem, alimentação) para a execução dos serviços também devem ser incluídos na simulação, uma vez que a maioria dos testes a serem executados ocorrerá in loco, ou seja, nas unidades do Serpro em Brasília/DF, São Paulo/SP ou Rio de Janeiro/RJ;
outra parcela que deve ser incluída na simulação diz respeito a testes com ferramentas tecnológicas, que custariam R$ 1.565.000,00, sendo que, desse valor, R$ 1.410.000,00 se referem a soluções a serem desenvolvidas para testes em plataforma alta (mainframes) , sobre as quais o Serpro não teria expertise; 
a utilização de tais ferramentas, quando adquiridas de terceiros, são remuneradas pelo uso das licenças - o que demandaria o mesmo custo para a sua execução, seja pela contratada, seja pelo Serpro;
 ainda em relação aos custos, os serviços referentes à "Arquitetura e Tecnologia" e "SAST - Plataforma Alta" demandariam a alocação de profissionais seniores especialistas nas tecnologias utilizadas, elevando o valor por hora em relação aos demais serviços;
feitos esses ajustes, o valor mensal pago por pessoa envolvida cairia para R$ 50.554,69, o que não poderia ser considerado como exorbitante, tendo em vista que, nesse montante, estariam incluídas outras parcelas como lucro, dispêndios com treinamentos e certificações, custeio administrativo, entre outros;
na mesma linha, tal valor não seria desarrazoado quando comparado com a média salarial de seus profissionais da Superintendência de Segurança da Informação - Susip (sua área de segurança) , que seria no montante de R$ 32.984,01;
as simulações realizadas pela unidade instrutora não deveriam prevalecer, uma vez que as razões de decidir deste Tribunal quando do julgamento do TC Processo 013.463/2017-9, se aplicadas ao caso em análise, levariam a conclusões justamente opostas às trazidas, fazendo com que o valor da remuneração dos profissionais da Susip alcançasse o montante de R$ 71.738,71, valor superior ao simulado;
a economicidade da contratação também poderia ser confirmada caso fossem considerados os maiores salários dos analistas da Susip, os quais, somados à riqueza que cada empregado do Serpro geraria para a companhia (R$ 427 mil/anuais) , alcançariam o montante de R$ 12.616.390,41, valor esse maior do que o custo da contratação;
a contratação em discussão não visa à cessão de mão de obra, mas, sim, à prestação de um serviço qualificado, o que derrubaria a assertiva da Sefti de que o objeto do Contrato 73.353/2020 seria composto por apenas 12 pessoas;
a avaliação do valor do serviço deve ser feita frente aos entregáveis e ao valor que gerará para a Administração, e não com base no quantitativo de profissionais alocados;
não seria razoável a comparação feita entre o objeto da contratação ora em discussão e a proveniente do Pregão Eletrônico 55/2019 realizado pelo Banco Central do Brasil, que tinha como objeto a realização de avaliações de resiliência cibernética e risco cibernético, por serem tecnicamente distintos seus escopos; 
 não deveria prosperar a alegação de descumprimento do inciso III do § 3º do art. 30 da Lei 13.303/2016, pois a empresa teria consultado três empresas de referência no tema, o que demonstraria, em face da complexidade do escopo envolvido, a boa-fé na condução do processo, procedimento que se alinharia a julgados desta Corte, a exemplo do Acórdão 1565/2015-TCU-Plenário;
a escolha da proposta vencedora deu-se pela análise dos entregáveis, da capacidade técnica das empresas, da profundidade dos testes e, por fim, pela comparação de preços - consubstanciados nos elementos que informam o Projeto Básico Simplificado n. 0115/2020, 3ª Versão, especialmente do Anexo III e Ata 6, documentos anexos ao aludido Projeto Básico;
o preço final oferecido pela PwCTI teria sofrido um desconto de 10% em virtude de negociação empreendida;
a pesquisa de preços deve levar em consideração a complexidade do sistema, o que dificultaria ou mesmo impossibilitaria a comparação com contratações similares da Administração, uma vez que os seus sistemas seriam únicos no âmbito nacional, situação constatada na própria contratação, tendo em vista as grandes diferenças de preços entre itens das propostas da Accenture e da PwCTI.
De sua parte, a PricewaterhouseCoopers Tecnologia da Informação Ltda. apresenta, em síntese, as seguintes alegações (peças 47 e 93) :
a representação partiu de uma premissa equivocada ao considerar um volume de profissionais muito inferior à quantidade efetivamente alocada pela empresa (46 contra 12 mencionados pelo MPTCU) , observando que a característica do projeto não demandava a necessidade de descrição dos profissionais alocados;
a valoração dos serviços, então, dar-se-ia pela qualidade e relevância dos produtos gerados e não pela quantidade dos profissionais utilizados;
mesmo assim, dos 12 profissionais indicados em sua proposta, 3 seriam sócios, 6 seriam diretores e os demais gerentes, todos comandando equipe de profissionais de acordo com cada especialidade, os quais totalizariam 40 profissionais, número próximo ao indicado pelo MPTCU na representação;
a complexidade e a exiguidade do prazo do projeto fazem com que os profissionais envolvidos venham a trabalhar em horários estendidos e nos finais de semana, o que aumentaria os respectivos custos, ponderando que não foi considerada, na representação, a quantidade de horas de supervisão e revisão, a qual consumiria parte significativa do projeto;
o MPTCU não teria computado em seus cálculos outros custos, tais como aquisição de ferramentas e certificações, bem como as despesas de deslocamento, essas assumidas totalmente pela contratada, conforme teor de sua proposta (argumento também utilizado pelo Serpro, até mesmo, com a indicação de valores, conforme relatei acima) ;
a dedução desses itens no valor total do contrato faria com que esse passasse de R$ 12.317.301,14 para R$ 9.897.354,14, observando que, desse valor, não teriam, ainda, sido deduzidos os encargos fiscais (PIS, Cofins e ISS) ;
para fins de simulação, considerando a quantidade de horas totais (27.768) e o valor apurado com as deduções acima R$ 9.897.354,14) , chegar-se-ia ao valor de taxa horária média de R$ 356,43 por profissional, valor que estaria plenamente compatível com as taxas praticadas no mercado e inferior ao valor indicado pelo MPTCU;
não haveria como comparar o contrato do Banco Central do Brasil decorrente do Pregão Eletrônico 55/2019 com o ora tratado, pois seriam projetos diferentes, com parâmetros técnicos e de prazo distintos, com alto grau de customização em cada um deles (item também trazido pelo Serpro) ;
haveria alto grau de confidencialidade e da necessidade de proteção das suas informações comerciais da PwCTI, notadamente sobre a composição do custo de seus serviços a partir da divulgação do salário/rendimentos de seus profissionais (incluindo sócios) , cujo conteúdo compõe a política de preço da companhia e integra a categoria de segredos comerciais protegidos pela Lei 9.279/1996.
 A Sefti, após suas análises, concluiu que os preços contratados não estariam adequados e que o contrato teria fortes indícios de superdimensionamento. 
Inicialmente, reputo como questão fundamental para qualquer contratação a devida e prévia pesquisa de preços. Também é imprescindível que haja a análise da compatibilidade e adequabilidade dos preços contratados aos preços de mercado. Essas questões mostram-se ainda mais sensíveis e requerem mais atenção nas hipóteses de contratação sem licitação.
No caso concreto, não se verificou a prévia realização de pesquisa de preços. O Serpro optou por fazer uma "disputa" entre três empresas do ramo de tecnologia da informação, coletando propostas técnica e comercial. 
Desse procedimento, foi definido o valor da contratação, ou seja, a definição do preço pautou-se apenas nas propostas de duas dessas empresas (pois a terceira, segundo consta, não teria apresentado proposta condizente com a demanda) .
Verifica-se, então, falha na condução do procedimento. Como já pontuei acima, mesmo que se admita que a fase de planejamento de uma contratação emergencial não seja antecedida por uma completa produção de todos os estudos e projetos recomendados, é de suma importância que os preços estejam devidamente justificados, em consonância com o mandamento legal, nos termos do art. 30, § 3º, da Lei 13.303/2016.
Embora se admita que o objeto tenha especificidades e complexidades, sendo necessária certa customização, era viável e necessário que fosse realizada pesquisa de preços em outros contratos de consultoria em TI para se obter valores que servissem de balizamento para os custos da contratação.
Lembro aos meus pares que, quando de meu voto que fundamentou o Acórdão 2993/2018-TCU-Plenário, fiz breve contextualização sobre a evolução dos entendimentos do Tribunal quanto à questão de preços contratados em serviços de consultoria. 
Nos primeiros casos apreciados, esta Corte reconheceu a dificuldade de justificar o preço nos casos de contratação direta à luz de propostas de outros fornecedores ou prestadores, razão pela qual foi amadurecendo o entendimento de que a razoabilidade do preço poderia ser verificada em função da atividade anterior do próprio particular contratado, conforme acórdãos 819/2005, 1.565/2015, 2.616/2015 e 2.931/2016, todos do Plenário.
Por natural, contratos de outros órgãos e entidades públicas também serviriam para tal função, dentro do conceito de pesquisa em "cesta de preços", preconizada pela evolução da jurisprudência desta Casa, como prática recomendada. 
No presente caso, o Serpro não logrou demonstrar a adequação dos preços contratados levando em conta os valores praticados pelas empresas em outros contratos por elas mantidos, ou seja, não foi demonstrada a equivalência dos valores cobrados da Administração com os valores praticados pelas contratadas em outros ajustes contemplando o mesmo objeto ou objeto similar.  
Justamente por não terem sido realizadas as pesquisas de preço pertinentes e não existirem planilha de custos, a análise tratada nos autos não se refere à modelagem de pagamento do contrato - se por resultados ou por cessão de mão de obra -, mas, sim, à adequação dos preços contratados. 
Diante disso, com o objetivo de apresentar resposta ao questionamento do MPTCU para que fosse verificada a adequação dos preços, a Sefti adotou metodologia para simular, com os pressupostos do contrato, se havia coerência e correto dimensionamento do que iria ser pago. A metodologia utilizada buscou suprir a ausência de planilha de custos e formação de preços, a qual, repisa-se, deveria ter integrado o planejamento da contratação.
Outra parte da análise tratou de comparar os valores dos contratos firmado pelo Serpro e pelo Banco Central do Brasil também com a PwCTI. O contrato do Banco Central tinha por objeto serviços de natureza similar, no que concerne à parcela de segurança de sistemas, ao tratado nestes autos.
Como resultado, em ambas as simulações e comparações, os preços contratados se mostraram por demais onerosos.
Considerando as premissas do contrato firmado pelo Serpro, a Sefti, em simulação bem conservadora, estipulou que o valor máximo do contrato deveria atingir R$ 6.881.033,02, conforme análise que transcrevo, observando que, nesse valor, estão inclusos os custos com a aquisição de ferramentas de TI (R$ 1.565.000,00) e os custos com deslocamentos, hospedagem e alimentação (R$ 854.947,00) :
" (...) considerando as premissas conservadoras a seguir, o valor total estimado da contratação seria R$ 6.881.033,02, que equivale a apenas 56% do valor contratado (R$ 12.317.301,14) e uma diferença de R$ 5,4 milhões: (i) todos os trinta profissionais previstos nas seis equipes seriam do perfil sênior; (ii) o maior valor identificado em licitações públicas recentes do salário dos prováveis perfis das equipes (R$ 28.918,35) ; (iii) o maior valor do gerente de projetos do Quadro 2 (R$ 22.158,05) ; (iv) o valor de cada um dos gerentes de equipes equivaleria a 130% do maior salário da equipe (R$ 37.593,85) ; (v) o valor referente aos executivos da PwCTI faz parte da taxa de administração já embutida no valor total de todos os 37 profissionais; (vi) o período do cálculo seria arredondado para quatro meses, em vez de 3,63 meses do contrato (109 dias / 30) ; (vii) todos os 37 profissionais seriam alocados ao projeto no primeiro dia do contrato e desalocados somente no último dia. Para registro a fórmula ficaria: (R$ 28.918,35 x 30 + R$ 22.158,05 x 1 + R$ 37.593,85 x 6) x 4 meses."
A simulação acima é suficiente para contrapor as tentativas das interessadas de demonstrarem a adequação dos preços contratados. Todos os parâmetros foram utilizados em seus valores máximos, o que sabidamente não ocorreria em situação de disputa.
A simulação acima pode ser acolhida como forte indicativo de que os preços da contratação não se mostram razoáveis. De qualquer forma, a estimativa eventual nova contratação deve se dar em bases menos conservadoras e mais razoáveis, representativas do valor de mercado. Nessa hipótese, os resultados da simulação poderiam funcionar como mero limite superior, apoiando eventuais comparações. 
Ademais, destaca-se a análise que a unidade instrutora fez da primeira Ordem de Serviço (OS) emitida pelo Serpro no contrato em questão. Os serviços discriminados foram referentes aos artefatos Kick-off e status report, além da solicitação inicial de informações.
A grosso modo, esses artefatos seriam documentos iniciais de contextualização do problema. A Sefti registra que o artefato Kick-off (peça 56) seria praticamente uma síntese da proposta técnica da empresa contratada (peça 6, p. 101-108; 7, p. 1-87) . Já o documento modelo de status report e as informações iniciais solicitadas não teriam sido encontrados nos autos enviados pelo Serpro ao Tribunal.
Para fins de ilustração da ordem de magnitude da precificação dessa OS, apenas para a produção desses artefatos, o preço cobrado foi R$ 307.932,53, o que perfaz um valor perto de quarenta por cento superior ao pagamento pelo Banco Central para a execução de todos os serviços de segurança cibernética contratados junta à PwCTI (R$ 240 mil) . 
Outra simulação feita pela Sefti que indicaria o superdimensionamento dessa OS está na constatação de que, apenas para esses serviços iniciais, deveriam ter sido alocados 17 profissionais pela PwCTI, o que não se mostraria compatível com a própria atividade inicial dessa fase, apontando fortes indícios de estarem superdimensionados.
Ainda em comparação com o contrato firmado com o Banco Central do Brasil, a parcela referente à consultoria em segurança cibernética do contrato do Serpro é cerca de 2,8 vezes mais cara do que a do Banco Central, para apenas 4 meses enquanto que aquele é para um ano (peças 7, p. 30-38, e 15) . 
De uma forma geral, as empresas limitaram-se a dizer que os serviços seriam distintos. Mesmo que se admita que existem diferenças em alguns procedimentos, o objeto dos dois contratos refere-se à avaliação de segurança de sistemas, não sendo razoável e proporcional que haja, sem a detalhada discriminação de seus custos, diferenças de preços de tais magnitudes.
Devemos lembrar que parte dessa situação foi causada pelo deficiente planejamento da contratação, situação que até poderia ter sido atenuada na existência de efetiva competição entre concorrentes de uma licitação real. 
A falha mostra-se mais grave quando não se verifica nos autos que o Serpro tenha feito análise crítica dos preços ofertados pela contratada. Repise-se que não havia planilha de formação de custos e de formação de preços nem foi realizada pesquisa de preços de contratações similares.
Não acolho como justificativa para a adequação do preço que a dispensa tenha sido precedida de uma "concorrência" entre três empresas do ramo. Mesmo que possa ter sido uma forma de sondar o mercado, as deficiências de planejamento, a ausência de pesquisa de preços, a falta de oportunidade de participação de outras empresas e os indícios de superdimensionamento ora apontados vão na direção contrária desse argumento. 
Outra parcela do preço contratado que chama muito atenção diz respeito ao item relativo à aquisição de ferramentas de TI, especialmente referentes à aquisição de licenças de software, no montante de R$ 1.565.000,00. 
Isso porque não foram discriminados, entre outras informações, quais seriam os softwares e suas versões, o que dificulta a própria análise da proposta.
Reputo, também, como algo grave o fato de não ter havido definição de que tais bens deveriam ser revertidos ao Serpro, caso este assim o desejasse, no final da contratação. Admitindo que as licenças sejam imprescindíveis para os serviços, o que deve ser comprovado, elas deveriam ser revertidas ao final do contrato para o Serpro e não ficarem com a contratada.
Além da simples razão econômica da medida, a reversão de tais licenças para o Serpro, caso seja de seu interesse, poderia viabilizar que a própria empresa, num futuro, desenvolvesse trilhas e procedimentos rotineiros para seu uso, especialmente para a plataforma de mainframes, diminuindo assim sua dependência de contratos dessa natureza e aumentado a expertise na área. 
Em adição, a contratação em análise abrange dez sistemas do Serpro, mas há informações de que o Serpro administra e opera cerca de 2.000 sistemas, o que indica que haveria espaço para utilização desse ferramental em suas atividades.
Também não restaram justificados os questionamentos apresentados pela Sefti sobre as razões de não se reaproveitar as eventuais ferramentas relacionadas à segurança da informação que a própria estatal possui, bem como dispêndios para utilizar as ferramentas básicas de desenvolvimento, tais como, Cobol, Python e Natural Adabas, considerando que, em princípio, a estatal possuiria os licenciamentos dessas ferramentas e que o serviço seria executado dentro das instalações da estatal.
Por fim, endosso a análise realizada pela unidade instrutora refutando argumento do Serpro de que a simulação com o valor médio das remunerações de seus funcionários da área de segurança, associados à menor produtividade de suas ações e à riqueza proporcionada por esses mesmos funcionários, indicaria que o valor da contratação seria menor que essa consolidação. 
A simulação do Serpro apresenta inconsistências intrínsecas nos parâmetros utilizados, como o número de profissionais indicados pelo Serpro comparados ao informado pela contratada, bem como os efeitos práticos da própria utilização de sua menor produtividade para fins de justificativa de preço. O Serpro deveria, sim, ter demonstrado a adequação dos preços por meio de pesquisa de preços utilizando uma cesta de preços, especialmente de contratações similares, o que não ocorreu no caso.
Outro ponto que fragiliza a correta precificação diz respeito ao fato de que, para alguns serviços, não foram definidos quais seriam os entregáveis e os respectivos critérios de qualidade esperados, situação apontada ainda antes da contratação pela Auditoria Interna do Serpro (peça 52) . 
Mesmo que se admita que, em decorrência do simplificado planejamento, não tenha sido possível realizar os estudos técnicos preliminares de maneira completa, as falhas acima reforçam as dúvidas levantadas pela unidade especializada de que alguns itens poderiam, até mesmo, não serem totalmente executados ou entregues com qualidade inferior ao adequado.
A título de exemplo, a Sefti aponta que, no documento apresentado às empresas para que elas elaborassem as propostas técnica e comercial, intitulado de "Cenários para Análise de Integridade - Sistemas Serpro" (peça 4, p. 38-70) , não foi especificado quais seriam os entregáveis esperados para os itens "Processo e procedimentos adotados no Serpro no desenvolvimento" e "Operação e arquitetura da solução", observando que esses dois itens foram contratados por mais de R$ 5,4 milhões.
A situação difere da verificada pela Sefti, ao comparar novamente a presente contratação com a realizada pelo Banco Central do Brasil, quando restou registrado que esta teria definido claramente todos esses parâmetros, conforme o excerto que transcrevo: 
" (...) o BCB definiu no edital do PE 55/2019 quais seriam os requisitos dos profissionais que prestariam o serviço, os entregáveis, indicando o que deveria ser respondido e o conteúdo nesses documentos. Ou seja, foram estabelecidos critérios objetivos para atestar a qualidade dos produtos a serem entregues, inclusive estabeleceu ressalvas no sentido de que o processo utilizado para avaliação e mensuração da resiliência e risco deveria ser informado de forma clara ao BCB, viabilizando que analistas do BCB realizassem reanálises posteriores sem a necessidade de auxílio da contratada. Ademais, e para evitar dependência futura, as avaliações e mensurações não poderiam depender da utilização de ferramentas proprietárias (peça 50, p. 20-24) ."  
Em conclusão, com base nas análises empreendidas, não restou demonstrada a adequação dos preços referentes ao Contrato 73.353/2020. Ao contrário, são robustos os indícios de que os preços praticados estão acima dos de mercado, os quais poderiam ser obtidos a partir de uma licitação adequadamente planejada, com efetiva competição entre os participantes.
Examinadas as questões colocadas, verifica-se a situação de uma dispensa de licitação, sem que estejam claramente presentes os requisitos que a justificariam, que pode resultar numa contratação, ao que tudo indica, desvantajosa para a Administração. Em conjunto, essas circunstâncias impõem medida corretiva por parte da Corte, em linha com a proposta da unidade instrutora.
É certo que, a rigor, os vícios caracterizados levariam à anulação da contratação como um todo. Todavia, há que se reconhecer a possibilidade de relativização das nulidades, tendo em vista a preservação de bem jurídico igualmente relevante. Ainda que os elementos justificadores da contratação emergencial não estejam presentes até o momento, verifico, das alegações do Serpro, que razões de interesse público podem recomendar, excepcionalmente, a manutenção da contratação, desde que atenuadas suas consequências mais gravosas: no caso, os preços superdimensionados.
Entendo que o desdobramento natural dos apontamentos teria como consequência jurídica a anulação do contrato, em linha com a proposta da Sefti. Verifico, entretanto, espaço para que esta Corte possa facultar ao Serpro, alternativamente e de modo a manter o contrato, a repactuação dos preços praticados, adequando-os ao justo valor a ser pago pela prestação dos serviços, o que se traduz na busca de uma solução jurídica proporcional para o caso. 
A meu ver, essa renegociação deve ser precedida de uma análise técnica circunstanciada acerca dos valores a serem pagos, sempre considerando, como limites superiores para o pagamento dos profissionais envolvidos na avença, os parâmetros já muito conservadores utilizados na análise técnica da Sefti.
Ademais, os pagamentos referentes à aquisição de ferramental de TI devem ser condicionados à prévia comprovação de seus custos por meio de notas fiscais, emitidas na vigência do contrato e com a demonstração do nexo de causalidade com os serviços executados.
A mesma condição aplica-se aos dispêndios com deslocamento, hospedagem e alimentação, os quais devem ser previamente comprovados.
Portanto, faculta-se às partes a repactuação do contrato com base nos parâmetros acima com vistas a dar continuidade à avença. Na hipótese de a negociação mostrar-se infrutífera, cabe ao Serpro anular o Contrato 73.353/2020, firmado com a PricewaterhouseCoopers Tecnologia da Informação Ltda.
IV
Por último, trato do pedido de sigilo feito pelo Serpro; dos desdobramentos deste processo em virtude de serviços eventualmente já realizados; e de considerações adicionais.
O Serpro solicitou a imposição de sigilo sobre todo o processo, pois considerou que as informações relacionadas à decisão de contratação da consultoria são, por natureza, sigilosas, pois, se relevadas, comprometeriam a propriedade intelectual da empresa e a sua estratégia de negócio. Acrescentou que a exposição pública dos documentos autuados colocaria a empresa em grave risco.
O fundamento para imposição do sigilo seria a aplicação conjunta do § 4º, do art. 86, da Lei 13.303/2016; do art. 8º, da Lei 5.615/1970; do art. 2º e 46 da Lei 9.874/1999; do art. 189 do CPC; do art. 206 da Lei 9.279/1996; e da Resolução 294/2018 deste Tribunal.
Por meio do despacho de peça 70, determinei que o Serpro indicasse a classificação dos documentos que acostou aos autos. 
Nesse sentido, o Serpro assinalou que caberia a atribuição de sigilo às peças 4, 5, 6, 7, 8, 11, 38, 39, 40, 41, 42, 43, 45, 51, 52, 56 e 79-88, uma vez que possuiriam informação com sigilo atribuído por legislação específica, com fundamento na aplicação conjunta do § 4º do art. 86 da Lei 13.303/2016, art. 8º da Lei 5.615/1970, art. 2º e 46 da Lei 9.874/1999 art. 189 do CPC, art. 206 da Lei 9.279/1996 e/ou que conteriam dados pessoais dos profissionais envolvidos no contrato. 
Requereu, ainda, que os demais documentos constantes dos autos que contenham menção e/ou transcrição de trechos dos documentos sigilosos sejam classificados como de acesso restrito às partes interessadas.
As peças indicadas pelo Serpro já se encontram classificadas como sigilosas nos autos, as quais devem ser mantidas nesse estado pelo prazo legal previsto. 
De outra parte, concordo com a análise empreendida pela Sefti no sentido de não se acolher o pedido de que as instruções e as deliberações deste Tribunal que fizerem menção a peças sigilosas, também, sejam classificadas como sigilosas. 
Primeiro, porque o princípio da publicidade é preceito e regra da Lei de Acesso à Informação, sendo o sigilo exceção. 
Segundo, porque, nos documentos produzidos neste Tribunal, não houve a disponibilização de informação de propriedade intelectual de seus sistemas que possa colocar em risco a empresa.
Ademais, como apontado pela unidade instrutora, o próprio Serpro teria disponibilizado, em seu sítio na Internet, o processo de forma pública, ocultando apenas algumas informações, em especial os nomes e informações dos sistemas.
Nesse sentido, deve ser indeferido o pedido de que as instruções e deliberações deste Tribunal sejam classificadas como sigilosas, em atenção ao art. 3º, inciso I, da Lei 12.527/2011.
Comento, ainda, que não procede a alegação da PwCTI de que sua defesa teria restado comprometida em razão de não ter tido acesso a peças deste processo. Conforme analisado pela Sefti, o acesso a tais peças não seria, em princípio, necessário para a elaboração de sua manifestação, visto que parte da documentação foi por ela produzida, e o acesso a outra parte foi-lhe viabilizado previamente, por ser a contratada pelo Serpro.
Registro, também, que não restou evidenciado nestes autos o conflito de interesses na atuação do Diretor Jurídico e de Governança e Gestão do Serpro apontado pelo MPTCU quanto à condução e à escolha da empresa PwCTI, a despeito de possível afronta ao princípio da segregação de funções.  
Outra questão relevante que deve ser objeto de encaminhamento diz respeito aos eventuais serviços que foram executados pela contratada até a concessão da suspensão cautelar do contrato, caso o contrato venha a ser anulado.
 Segundo consta nos autos, houve a expedição da OS 01/2020, e a PwCTI afirma que já teria entregue produtos, os quais teriam servido para correção de inconsistências por parte do Serpro.
De outra parte, a Sefti argumenta que itens importantes como a frente Sast e Pentest ainda estariam em fase de configuração do ambiente, quando da cautelar, o que levaria à conclusão de que não seria razoável que já tivessem sido identificadas as vulnerabilidades reportadas pela contratada.
Nesse sentido, com base no princípio do não enriquecimento ilícito da Administração, os serviços prestados e eventuais bens adquiridos devem ser apurados, precificados e ressarcidos. 
Para tanto, é necessário que sejam apresentados pela contratada, de maneira detalhada, os custos efetivamente incorridos. Não se mostra pertinente que seja feita estimativa percentual em relação ao total do contrato, ou seja, a cobrança do que teria sido executado até o momento com base em uma percentagem do contrato.
No que se refere a eventual custo com a aquisição de ferramentas de TI, deve ser verificada, por meio da respectiva nota fiscal, a data de aquisição para que reste indubitavelmente demonstrado que ocorreu entre o início da vigência e a data de suspensão cautelar do contrato, além do nexo de causalidade dessa aquisição com o contrato. 
No caso de se verificar qualquer aquisição que se enquadre no contexto acima, deve ser facultado ao Serpro o direito de ficar com a propriedade e a posse dos bens, caso seja de seu interesse em face de possível utilização em suas atividades.
Por fim, deixo assente, com base em todas as análises empreendidas por esta Corte, ainda mais ponderada na solução alternativa que ora apresento neste voto, que não há como admitir a assertiva do Serpro de que a atuação deste Tribunal incorrerá em obstáculos injustificáveis à atuação estatal, colocando em risco a sua própria relevância como empresa pública estratégica, o que contrariaria o art. 90 da Lei 13.303/2016, o art. 50 do Decreto 8.945/2016 e os arts. 20 e 22 da LINDB. 
Reforço que houve a devida análise e fundamentação de todos as questões postas, bem como dos argumentos e justificativas trazidos pelas interessadas, sopesando, até mesmo, as condições fáticas da situação problema e suas consequências, o que, reitero, se materializou na opção oferecida para continuidade do contrato com a devida repactuação de seus preços. Ademais, foi oferecida oportunidade de ampla defesa e contraditório às partes.
Feitas essas considerações, voto por que este Tribunal de Contas da União aprove o acórdão que ora submeto à apreciação deste Colegiado.
	TCU, Sala das Sessões Ministro Luciano Brandão Alves de Souza, em 22 de julho de 2020.
Ministro BRUNO DANTAS 
Relator